ACORDAO-COMPLETO-2349033

ACÓRDÃO 1275/2020 ATA 4/2020 - PRIMEIRA CÂMARA

VISTOS, relatados e discutidos estes autos de Tomada de Contas Especial (TCE) instaurada pelo Hospital Universitário Maria Aparecida Pedrossian, em razão de irregularidades verificadas na elaboração e aprovação do termo de referência do Pregão Eletrônico 245/2009 e na gestão, fiscalização e pagamento de serviços superfaturados do Contrato 01/2010, celebrado entre o referido nosocômio e a empresa Cardiocec Serviços, Comércio e Representações Ltda..
ACORDAM os Ministros do Tribunal de Contas da União, reunidos em sessão da Primeira Câmara, ante as razões expostas pelo Relator, em:
9.1 rejeitar as alegações de defesa apresentadas pelo espólio de José Carlos Dorsa Vieira Pontes, Artemísia Mesquita de Almeida, Cardiocec Serviços, Comércio e Representações Ltda. e Amaury Edgardo Mont'Serrat Ávila;
9.2. julgar irregulares as contas de José Carlos Dorsa Vieira Pontes, Amaury Edgardo Mont'Serrat Ávila, Artemísia Mesquita de Almeida e da empresa Cardiocec Serviços, Comércio e Representações Ltda.,	com fundamento nos artigos 1º, inciso I, 16, inciso III, alínea "c", § 2º, 19 e 23, inciso III, da Lei 8.443/1992, c/c os artigos 1º, inciso I, 202, § 6º, 209, incisos III e IV, e § 5º, 210 e 214, inciso III, do Regimento Interno;
9.3 condenar, de forma solidária, o espólio ou os sucessores de José Carlos Dorsa Vieira Pontes até o limite do valor do patrimônio transferido, Amaury Edgardo Mont'Serrat Ávila, Artemísia Mesquita de Almeida e a empresa Cardiocec Serviços, Comércio e Representações Ltda. ao pagamento das quantias a seguir especificadas, com a fixação do prazo de 15 (quinze) dias, a contar das notificações, para comprovarem, perante o Tribunal (artigo 25, caput, da Lei 8.443/1992, c/c artigo 214, inciso III, alínea "a", do RITCU) , o recolhimento das dívidas ao Hospital Universitário Maria Aparecida Pedrossian, atualizadas monetariamente e acrescidas de juros de mora, calculados a partir das datas discriminadas, até a data do recolhimento, na forma prevista na legislação em vigor,  abatendo-se, na oportunidade, eventuais valores já ressarcidos:
	Tipo
	Data Ocorrência
	Valor Histórico (R$) 

	Débito
	26/02/2010
	14.820,00

	Débito
	25/03/2010
	14.700,00

	Débito
	03/05/2010
	14.820,00

	Débito
	21/05/2010
	14.760,00

	Débito
	19/07/2010
	14.520,00

	Débito
	19/07/2010
	14.520,00

	Débito
	06/09/2010
	14.640,00

	Débito
	22/09/2010
	14.400,00

	Débito
	25/10/2010
	14.400,00

	Débito
	24/11/2010
	14.460,00

	Débito
	23/12/2010
	14.640,00

	Débito
	02/02/2011
	14.640,00

	Débito
	16/02/2011
	14.820,00

	Débito
	21/03/2011
	14.580,00

	Débito
	27/04/2011
	14.640,00

	Débito
	19/05/2011
	14.520,00

	Débito
	16/06/2011
	14.340,00

	Débito
	14/07/2011
	14.580,00

	Débito
	01/09/2011
	14.760,00

	Débito
	30/09/2011
	14.640,00

	Débito
	25/10/2011
	14.520,00

	Débito
	09/11/2011
	14.520,00

	Débito
	19/12/2011
	14.520,00

	Débito
	25/01/2012
	14.460,00

	Débito
	01/03/2012
	14.880,00

	Débito
	13/03/2012
	14.580,00

	Débito
	19/04/2012
	14.520,00

	Débito
	09/05/2012
	14.580,00

	Débito
	25/06/2012
	14.760,00

	Débito
	02/08/2012
	14.520,00

	Débito
	20/08/2012
	14.580,00

	Débito
	20/08/2012
	14.460,00

	Débito
	19/10/2012
	14.760,00

	Débito
	03/12/2012
	14.460,00

	Débito
	20/12/2012
	14.640,00

	Débito
	08/02/2013
	14.520,00

	Débito
	28/02/2013
	13.710,00

	Crédito
	28/02/2013
	360,00

	Crédito
	31/03/2013
	360,00

	Crédito
	30/04/2013
	660,00

	Crédito
	31/05/2013
	420,00

	Crédito
	30/06/2013
	360,00

	Crédito
	31/07/2013
	300,00

	Crédito
	31/08/2013
	720,00

	Crédito
	30/09/2013
	420,00

	Crédito
	31/10/2013
	480,00

	Crédito
	30/11/2013
	600,00

	Crédito
	31/12/2013
	300,00

	Crédito
	31/01/2014
	180,00

9.4. declarar extinta a punibilidade de José Carlos Dorsa Vieira Pontes, em razão de seu falecimento, ocorrido em 11/3/2018, nos termos do artigo 5º, inc. XLV, da Constituição Federal;
9.5. aplicar a Artemísia Mesquita de Almeida, Amaury Edgardo Mont'Serrat Ávila e à empresa Cardiocec Serviços, Comércio e Representações Ltda. sanção pecuniária individual prevista no artigo 57 da Lei 8.443/92, nos termos do que estabelece o artigo 19, caput, do referido diploma legal, com a fixação do prazo de 15 (quinze) dias, a contar das notificações, para comprovarem, perante o Tribunal (artigo 25, caput, da Lei 8.443/92, c/c artigo 214, inciso III, alínea "a", do RITCU) , o recolhimento das dívidas ao Tesouro Nacional, atualizadas monetariamente desde a data do acórdão proferido até a data do efetivo recolhimento, se forem pagas após o vencimento, na forma da legislação em vigor:
	Responsável 
	Valor da Multa (R$) 

	Amaury Edgardo Mont'Serrat Ávila Souza Dias
	R$ 100.000,00

	Artemisia Mesquita de Almeida
	R$ 150.000,00

	Cardiocec Serviços, Comércio e Representações Ltda.
	R$ 300.000,00

9.6.autorizar, desde logo, nos termos do artigo 28, inciso II, da Lei 8.443/1992, a cobrança judicial das dívidas caso não atendidas as notificações;
9.7.autorizar, com fundamento no artigo 28, inciso I, da Lei 8.443/1992, o desconto das dívidas na remuneração dos servidores Artemísia Mesquita de Almeida e Amaury Edgardo Mont'Serrat Ávila, observado o disposto no artigo 46 da Lei 8.112/90;
9.8. encaminhar cópia da deliberação proferida ao Procurador-Chefe da República no Estado de Mato Grosso do Sul, nos termos do artigo 16, § 3º, da Lei 8.443/1992 c/c o artigo 209, § 7º, do Regimento Interno do TCU, para adoção das medidas que entender cabíveis;
9.9. dar conhecimento desta deliberação à Superintendência da Polícia Federal em Mato Grosso do Sul e à Controladoria Regional da União em Mato Grosso do Sul.

TOMADA DE CONTAS ESPECIAL. Tomada de Contas Especial n.° 23538.000766/2017-88, referente irregularidades praticadas pelo  Hospital Universitário Maria Aparecida Pedrossian, na execução do Contrato 01/2010, firmando com a empresa  Cardiocec Serviços, Comércio e Representações Ltda,

Primeira Câmara

Fundação Universidade Federal de Mato Grosso do Sul.

3. Interessados/Responsáveis:
3.1. Responsáveis: Amaury Edgardo Mont Serrat Ávila Souza Dias (XXX.313.471-XX); Artemisia Mesquita de Almeida (XXX.437.633-XX); Cardiocec Servicos, Comercio e Representações Ltda - Me (07.854.179/0001-93); Clemenceau Ferreira da Silva (XXX.164.251-XX); Henrique Budib Dorsa Pontes (XXX.416.761-XX); José Carlos Dorsa Vieira Pontes (XXX.454.421-XX); Pedro Alcantara Soares Morel (XXX.820.251-XX); Ricardo Adala Benfatti (XXX.323.941-XX).

13.1. Ministros presentes: Bruno Dantas (na Presidência) e Walton Alencar Rodrigues (Relator).
13.2. Ministros-Substitutos convocados: Marcos Bemquerer Costa e André Luís de Carvalho.

ACORDAO-COMPLETO-2434505

Acórdão 12536/2020 - Primeira Câmara

ACORDAO-COMPLETO-2459279

Acórdão de Relação 2505/2021 - Primeira Câmara

Acórdão de Relação

AMAURY EDGARDO MONT SERRAT AVILA SOUZA DIAS

WALTON ALENCAR RODRIGUES

Adoto, como relatório e com ajustes de forma, instrução cuja proposta foi acolhida pelo escalão dirigente da Secretaria de Controle Externo no Estado de Mato Grosso do Sul e pelo Ministério Público junto ao TCU (peças 58/60) :
INTRODUÇÃO
1.	Cuidam os autos de Tomada de Contas Especial - TCE instaurada pelo Hospital Universitário Maria Aparecida Pedrossian/Empresa de Serviços Hospitalares - HUMAP/EBSERH/Fundação Universidade Federal de Mato Grosso do Sul, em razão da impugnação parcial das despesas realizadas com os recursos do Contrato nº 01/2010 (custo total para 60 meses de contrato: R$ 900.000,00/custo mensal fixo: R$ 15.000,00/Custo anual fixo: R$ 180.000,00) , tendo por objeto a contratação da Empresa Cardiocec Serviços, Comércio e Representações Ltda., prestadora de serviços para perfusão, assessoria técnica em estimulação cardíaca artificial e demais procedimentos cardiovasculares de alta complexidade, com um profissional disponível por 24 horas ininterruptas no nosocômio.
2.	A instauração da presente TCE foi materializada por determinação desta Corte de Contas por intermédio do item 9.4.2 do Acórdão 3103/2013-TCU-Plenário no âmbito do TC-Processo 018.967/2013-2 (Representação) , relacionado à "Operação Sangue Frio", da Polícia Federal, na qual se apurou esquema de fraudes a licitações ocorridas na gestão de José Carlos Dorsa Vieira Pontes, ex-diretor-geral do NHU/FUFMS, envolvendo empregados do hospital e empresários, com pagamento de propina, no qual o resultado era direcionado a determinadas empresas que, posteriormente, prestavam serviços superfaturados.
HISTÓRICO 
3.	 Segundo determinado no item 1.7.2 do Acórdão 699/2017-TCU-Plenário prolatado no âmbito do TC-Processo 032.374/2013-5 (Monitoramento) , foi concedido o prazo de 120 (cento e vinte dias) para que o Hospital Universitário Maria Aparecida Pedrossian instaurasse e instruísse tomada de contas especial objeto dos subitens 9.4.1 e 9.4.2 do Acórdão 3103/2013-TCU-Plenário, o qual, por seu turno, determinou no item 9.4.2 para que se procedesse ao cálculo dos valores pagos a maior à empresa Cardiocec Serviços, Comércio e Representações S/S durante toda a vigência do Contrato 1/2010 (Processo Administrativo NHU/FUFMS 23104.051612/2009-44/Pregão 245-2009) , bem como identificasse os responsáveis por autorizar tais despesas, uma vez que o procedimento de pagar à mencionada pessoa jurídica o valor fixo mensal de R$ 15.000,00 independentemente da quantidade de perfusões realizadas acarretou prejuízo ao erário.
4.	Apesar de serem elencadas 10 (dez) irregularidades, tanto no Relatório do Tomador de Contas (peça 5, p. 156-170 e peça 6, p. 1-4) , quanto no Relatório de Auditoria nº 275/2018 (peça 7, p. 82-89) , mister ressaltar que o objeto de análise dos presentes autos de Tomada de Contas Especial trata tão-somente da irregularidade apontada pela Controladoria-Geral da União relativa à realização, no bojo do Contrato 1/2010, de despesa mensal fixa de R$ 15.000,00 independentemente da quantidade de perfusões realizadas no período, procedimento esse que acarretou prejuízo ao erário de R$ 166.026,75 entre janeiro de 2011 e novembro de 2011 e janeiro de 2012 a agosto de 2012, calculado a partir do cotejo entre os procedimentos adotados nos Pregões 245/2009 (NHU/FUFMS) e 15/2012 (Funsau/MS) para fins de obtenção do valor mensal a ser pago à prestadora do serviço, uma vez que na licitação realizada em 2012, que tem objeto idêntico a de 2009 e a mesma prestadora de serviço como contratada, definiu-se uma quantidade mínima de 40 perfusões a ser realizadas mensalmente (subitem 11.1.9 - peça 1, p. 14-16) .
5.	Em cumprimento ao Despacho do Diretor (peça 13) , com fulcro na delegação de competência contida no art. 1º, inciso II, da Portaria-MIN-WAR 1/2014, mediante os ofícios nº s 617, 619, 690 e 746/2018 (peças 20, 18, 35 e 39) , respectivamente de 6/7/2018, 14/8/2018 e 21/8/2018, foi promovida a citação dos responsáveis.
6.	O Espólio de José Carlos Dorsa Vieira Pontes, na pessoa de seu inventariante, Sr. Henrique Budib Dorsa Pontes, tomou ciência do ofício que lhe foi remetido (ofício 619/2018) , conforme Aviso de Recebimento constante da peça 22, tendo apresentado tempestivamente suas alegações de defesa, conforme documentação integrante da peça 41. Já o Sr. Amaury Edgardo Mont'Serrat Ávila tomou ciência do ofício 690/2018, conforme AR incluso à peça 40; e a Sra. Artemísia Mesquita de Almeida tomou conhecimento do ofício 617/2018, conforme consta do AR à peça 28. Esses três responsáveis foram ouvidos em decorrência da realização de pagamentos à Empresa Cardiocec Serviços, Comércio e Representações Ltda, por valor mensal fixo, independentemente do número de procedimentos realizados, procedimento esse que restringe a competitividade do certame, e, por conseguinte, infringe o art.7º, § 4º, da Lei 8.666/93, art. 2º da IN/MPOG-SLTI 2/2008, arts. 24 e 26 da Lei nº 8080/90, bem como a Súmula nº 247 da jurisprudência do TCU. 
7.	A empresa CARDIOCEC Serviços, Comércio e Representações Ltda também foi instada solidariamente, através do Ofício 746/2018, tendo seu representante legal tomado ciência através do AR constante da peça 43. Tal pessoa jurídica foi ouvida em decorrência do recebimento de valores a maior, decorrente do pagamento por valores fixos mensais, em desconformidade com a tabela de procedimentos do SUS e independente do número de procedimentos realizados, no bojo do contrato 01/2010, celebrado com o Núcleo de Hospital Universitário Maria Aparecida Pedrossian da Fundação Universidade Federal de Mato Grosso do Sul - NHU/FUFMS, no período de 26/02/2010 a 28/02/2013, situação essa que infringe o art. 9º, inciso II, da Portaria 1034, de 5/5/2010, e o art. 96, inciso IV, da Lei nº 8.666/93.
EXAME TÉCNICO
[Alegações de defesa do Espólio de José Carlos Dorsa Vieira Pontes (peça 41) ]
8.	Preliminarmente, o Espólio de José Carlos Dorsa Vieira Pontes solicitou a extinção da presente tomada de contas especial e a declaração de incompetência do Tribunal de Contas da União para o seu processamento, haja vista já existir ação civil pública que versa sobre a mesma questão (Processo n. 0008023-30.2015.4.03.6000, que tramita perante a 4ª Vara Federal de Campo Grande) , com o mesmo objeto e com a mesma pretensão de ressarcimento cível pelo mesmo fato, a fim de evitar a aplicação do bis in idem em face do patrimônio do de cujus.
9.	No mérito, assevera que o conjunto probatório é insuficiente e imprestável para se imputar a ele qualquer ato de ilegalidade, pois não há documentos que possam amparar a tese da acusação, sendo que as irregularidades a ele atribuídas foram feitas de forma genérica e abstrata, posto que abrangeriam atos praticados por outros setores do nosocômio e que envolvem a participação de diversos servidores e não somente do dirigente máximo da instituição.
10.	Nesse sentido, esclarece que diversas compras e contratações de serviços eram rotineiramente realizados pelo NHU/UFMS, sendo os processos, após finalizados, encaminhados ao Diretor Geral apenas para a devida homologação. Transferiu a responsabilidade para a Reitoria da FUFMS que tinha a competência para nomear os membros da Comissão Permanente de Licitação, conforme Portaria n. 531, de 14/5/2009, assim como a esta Comissão que está subordinada aos comandos da Reitoria e não do Diretor-Geral do NHU.
11.	Alega que sequer foi o responsável pela elaboração do Termo de Referência, sendo que quem o assinou foi o Dr. Amaury Edgardo Monserrat Ávila Souza Dias, o que já afastaria definitivamente a acusação de que teria sido o de cujus quem teria inserido no TR e no edital de licitação cláusulas restritivas, visto que sua conduta limitou-se ao ato de homologação do processo licitatório, o que, de per si, não impõe a análise de mérito do ato jurídico anterior, mas apenas da sua respectiva legalidade; e que lhe competia apenas autorizar a emissão de empenhos/pagamentos, após aferida a execução do contrato pelo gestor/fiscal. Portanto, não competia a ele a elaboração de cláusulas do edital, muito menos a fiscalização do contrato no que se refere ao cumprimento das cláusulas convencionadas.
12.	Além disso, defende que a contratação da Cardiocec foi extremamente vantajosa para a administração, considerando que a manutenção de um profissional de nível superior, em escala de plantão, durante 24 horas, custaria, em média, R$ 1.520,00 por dia ao NHU, representando um valor mensal aproximado de R$ 45.600,00, e o valor que restou contratado foi de R$ 15.000,00 mensais, ressaltando que, antes da contratação da aludida empresa, nenhuma cirurgia cardiovascular seria realizada no HU se não fosse pela solidariedade do quadro de cirurgiões que pagavam do próprio bolso o valor cobrado pelos profissionais perfusionistas - fato que restou confirmado por todas as testemunhas que foram ouvidas nos autos da ação penal de n. 0006570-97.2015.403.6000, que também foi ajuizada pelo MPF para apuração dos mesmos fatos, atualmente em trâmite perante a 5ª Vara Federal de Campo Grande, de modo que se faz obrigatória requisição de cópia da referida ação para que seja levado ao conhecimento desse Eg. Corte de Contas, quando da ocasião do julgamento da presente TCE.
13.	 Sustenta que o de cujus não é e nunca foi proprietário ou administrador da empresa Cardiocec, nem mesmo possui vínculo de qualquer natureza com a referida empresa, nunca recebeu ou pagou qualquer quantia ou favor para tal pessoa jurídica ou para seus integrantes, sendo que tais alegações carecem de provas aptas a ensejar sua caracterização, no sentido de ter tentado auxiliar a Cardiocec de propriedade de Alcides. Por outro lado, alega que restou sobejamente demonstrada a regularidade do processo licitatório (pregão n. 245/2009) , sendo atendidas todas as normas legais aplicáveis, não havendo qualquer favorecimento que antecipasse a vitória a essa empresa. 
14.	Ademais, aduz que os serviços foram prestados com eficiência e regularidade, não havendo que se falar em prejuízo ao erário. Segundo a defesa, o que ocorreu, malgrado o fiel cumprimento de todas as condições estabelecidas pelo certame, bem como o pronto atendimento a todas as necessidades correlatas à prestação de serviço assumida pela empresa requerida, já a partir do mês de março de 2013, a instituição UFMS/NHU deixou de cumprir com o pagamento das contraprestações devidas. Ou seja, ne realidade, foi a empresa Cardiocec quem deixou de receber os valores contratados, uma vez que o NHU não cumpriu com o que fora anteriormente estabelecido, permanecendo em débito quanto às prestações referentes a março/2013 até o término da relação contratual, totalizando a importância nominal e não atualizada de R$ 165.000,00, pelo que a indicação de prejuízo apresentada pelo Erário se revela inócua. 
15.	Diante desse quadro, entende que o conjunto probatório constante dos autos é insuficiente para imputar à parte responsabilidade por qualquer ato ilícito, inexistindo justa causa para a continuidade do presente procedimento administrativo.
16.	Reitera a circunstância de que, na qualidade de autoridade máxima de uma instituição do porte do NHU/UFMS, a ele eram enviados todos os processos licitatórios para a devida homologação, não sendo razoável que eventuais falhas ocorridas no processamento dos certames sejam imputadas, de forma indiscriminada, à parte, como se fosse o único responsável pelo exame dos feitos.
17.	No mesmo sentido, reforça o argumento de não ter sido o responsável pela elaboração do termo de referência e do edital do Pregão Eletrônico 245/2009 e de ter agido de forma meramente institucional e regimental ao aprovar o termo de referência da licitação, de sorte que a responsabilidade decorrente da existência de cláusulas restritivas no instrumento convocatório do certame a ele não pode ser atribuída. 
18.	Inclusive, assinala ter sofrido perseguição política por parte da Sra. Janaína Gonçalves Theodoro de Faria, que era então chefe da CGU à época da elaboração do Relatório de Demandas Especiais n. 00211.000509/2012-19 anexado ao processo, vez que ela foi a responsável pela supervisão dos trabalhos, visto que ela mesma admitiu em seu depoimento ter problemas de ordem pessoal e particular contra Dorsa, tendo registrado reclamação ou registro policial contra o mesmo, cujas atitudes quase chegaram a prejudicar o seu casamento. Faz críticas ao trabalho de fiscalização levado a efeito pela Controladoria-Geral da União, o qual deu ensejo aos procedimentos atualmente em trâmite neste Tribunal, nos quais se questionam atos praticados pelo responsável em diversos certames licitatórios realizados durante sua gestão na instituição hospitalar. Alega que o que deu ensejo à abertura equivocada desta TCE foi a conclusão precipitada lançada nesse relatório elaborado por auditores da CGU, que não possuem a mínima familiaridade com a questão hospitalar e muito menos detêm conhecimento das peculiaridades dessa área.
19.	Assevera que diversas testemunhas ouvidas na ação penal em curso, a respeito dos fatos tratados nestes autos, corroboraram a necessidade de contratação, por parte do NHU/UFMS, de profissional prestador do serviço de perfusão com título de especialista pela Sociedade Brasileira de Circulação Extracorpórea.
20.	Após apresentar argumentação em defesa de exigências consideradas de caráter restritivo presentes no edital do certame, passa o responsável novamente apregoar não ter sido o de cujus responsável pela elaboração do termo de referência da licitação, não podendo vir a ser responsabilizado por disposições nele contidas tidas por irregulares e danosas ao patrimônio público.  
21.	Inclusive, entende não ter sido demonstrado nos autos a ocorrência de prejuízo ao erário, uma vez que o parâmetro utilizado de superfaturamento da contratação da empresa Cardiocec foi outra licitação perpetrada pelo Hospital Regional/Funsau/MS, que teria contratado a mesma empresa, pagando R$ 16.698,00 ao mês, com a exigência de quantidade mínima de 40 perfusões mensais, ou seja, o contrato firmado com o NHU com a Cardiocec foi mais vantajoso posto que só se pagava R$ 15.000,00 ao mês, pelo mesmo serviço, restando caracterizada que a metodologia adotada pelo NHU/UFMS  teria se mostrado vantajosa.
22.	Finaliza sua peça de defesa requerendo:
	a) a apreciação e acolhimento da matéria preliminar arguida;
	b) a remessa de ofício ao Juízo da 5ª Vara Federal de Campo Grande/MS, a fim de requisitar cópias das peças processuais e das provas aduzidas nos autos da ação penal 0006570-97.2015.403.6000;
	c) o acolhimento das justificativas de defesa ora apresentadas, declarando-se a legalidade dos procedimentos administrativos perpetrados pelo requerente enquanto exerceu o cargo de Diretor Geral do NHU/UFMS;
	d) a improcedência da representação para absolver o requerente das irregularidades imputadas ao mesmo. 
Exame de Alegações de Defesa/Espólio de José Carlos Dorsa Vieira Pontes
23.	Inicialmente cumpre ressaltar que o fato do Sr. José Carlos Dorsa Vieira Pontes figurar como réu na Ação Civil Pública 0008023-30.2015.4.03.6000, que tramita perante a Quarta Vara Federal de Campo Grande/MS, não obsta o prosseguimento natural do curso da presente tomada de contas especial. Mister ressaltar que as ações de improbidade administrativa (Lei 8429/92) têm natureza jurídica diversa do controle externo exercido pelo Tribunal de Contas da União, dizendo respeito apenas a ações judiciais a serem intentadas na esfera cível.
24.	A recomposição do dano ao erário independe de ter havido ou não prática de ato de improbidade administrativa, sendo que as multas aplicadas nestes processos divergem das decorrentes das tomadas de contas, não caracterizando bis in idem, em face da independência entre as instâncias civil, administrativa e penal. Isso porque o fato de existir um título executivo extrajudicial, decorrente de condenação proferida pelo TCU, não impede que os legitimados ingressem com ação de improbidade requerendo a condenação do responsável nas penas constantes no art. 12, II, da Lei n. 8429/92, inclusive a de ressarcimento integral do prejuízo.
25.	A proibição da dupla penalização se restringe ao abalo patrimonial que o executado poderá sofrer. O princípio não pode ser interpretado de maneira ampla, de modo a impedir a formação de um título executivo judicial, em razão do simples fato de já existir um outro título de natureza extrajudicial, entendimento compartilhado pelo STJ e STF (REsp 1135858/TO, Rel. Ministro Humberto Martins, Segunda Turma, julgado em 2/9/2009, DJe 05/10/2009; Súmula 27 do STJ e MS25880/DF - STF, publicado em 16/3/2007) .
26.	Com relação ao mérito, frise-se ter sido o responsável citado devido ao fato do de cujus ter aprovado o termo de referência do Pregão Eletrônico 245/2009, sem detalhamento dos serviços a serem executados e sua correspondente forma de medição, incluindo-se, sob esse aspecto, a ausência de cláusula específica que vinculasse o faturamento da contratada aos serviços efetivamente realizados, em desacordo ao disposto no art. 9°, § 2°, do Decreto 5.450/05, assim como o art. 7º, §4º da Lei n. 8666/93, circunstância que propiciou à contratada a celebração de contrato que lhe permitiu auferir remuneração sem correspondência com os serviços executados. 
27.	Nessas condições, não se discutem nestes autos matérias tratadas de forma recorrente nas alegações de defesa apresentadas pelo responsável, tais como a necessidade de contratação dos serviços de perfusão pelo NHU, eventuais cláusulas restritivas observadas no edital do Pregão Eletrônico 245/2009 ou eventual avocação irregular das competências do reitor, comissão de licitação, gestor do contrato, entre outras.
28.	Inclusive, há de se ressaltar que a maior parte das matérias arguidas pela parte foram objeto de exame específico nos Processos de Representação TC Processo 005.031/2014-1 e Processo 004.000/2016-7, inclusive, já contendo deliberações do Tribunal consubstanciadas respectivamente nos Acórdãos 2059/2016 e 859/2017, ambos do Plenário.
29.	De seu turno, como visto nas alegações de defesa em exame, o principal argumento apresentado pela parte, no que tange à matéria discutida nos autos, reside na circunstância de não ter sido o responsável pela elaboração do termo de referência do Pregão Eletrônico 245/2009, tendo-o aprovado exclusivamente de forma institucional e regimental, não podendo vir a ser responsabilizado em decorrência de tal conduta.
30.	Com relação à matéria em exame, o Regulamento do Pregão Eletrônico (Decreto 5.450/05) assim estabelece:
Art. 9°. Na fase preparatória do pregão, na forma eletrônica, será observado o seguinte:
I - elaboração de termo de referência pelo órgão requisitante, com indicação do objeto de forma precisa, suficiente e clara, vedadas especificações que, por excessivas, irrelevantes ou desnecessárias, limitem ou frustrem a competição ou sua realização;
II - aprovação do termo de referência pela autoridade competente; (...) 
31.	Como se observa, a regulamentação alude a duas instâncias distintas, uma responsável pela elaboração do termo de referência ("órgão requisitante") e outra a quem compete a aprovação do referido documento ("autoridade competente") . No caso dos autos, tais atribuições foram exercidas, respectivamente, pelo Chefe do Serviço e Cirurgia Cardiovascular do NHU/UFMS, Dr. Amaury Edgardo Mont'Serrat Ávila, e pelo Diretor Geral do nosocômio, José Carlos Dorsa Vieira Pontes (Peça 2, p. 97) .
32.	Nesse sentido, ao aprovar o termo de referência da licitação, elaborado de forma deficiente pelo setor requisitante, o responsável contribuiu, de forma decisiva, para a celebração de contrato que permitiu à pessoa jurídica contratada auferir remuneração sem correspondência com os serviços executados, propiciando a ocorrência de dano ao erário.
33.	Portanto, a circunstância de não ter sido o agente responsável pela elaboração do termo de referência da licitação não é suficiente, por si só, para eximir de responsabilidade a autoridade que o aprova, tendo em vista o entendimento consolidado deste Tribunal no sentido de que "... os atos de aprovar o termo de referência e de autorizar as contratações funcionam como etapas de controle e de vinculação de responsabilidade em relação aos procedimentos previamente adotados no processo, não representando mera formalidade" (Acórdão 3881/2017-TCU-Primeira Câmara. Relator: Min. Bruno Dantas) .
34.	No mesmo sentido, entre outros, os Acórdão 1673/2015-TCU-Plenário, e 2.179/2017 e 2.034/2017, da 1ª Câmara, todos relatados pelo Min. Bruno Dantas.
35.	No caso concreto, constatou-se que a remuneração da contratada não foi estipulada a partir de critérios que estabelecessem mecanismos de aferição do adimplemento das obrigações contratuais, com base na mensuração de resultados ou na execução de tarefas. Com efeito, a não estipulação de uma quantidade mínima de perfusões a serem realizadas mensalmente, ou seja,  sem vinculação aos serviços efetivamente realizados, deu margem à possibilidade de a contratada auferir ganhos financeiros sem que houvesse a necessária contraprestação laboral, o que demonstra, por si só, a antijuridicidade de tal critério. 
36.	Isso porque a se reconhecer a plausibilidade de tal critério remuneratório, estar-se-ia admitindo que a contratada fosse remunerada pela mera existência do contrato, independente da prestação efetiva dos serviços, os quais poderiam vir a ser - ou não - executados. Nessas condições, a contratada poderia vir a ser remunerada sem que houvesse realizado, em determinado período, nenhuma perfusão, considerando que sua remuneração não se encontrava vinculada aos serviços efetivamente realizados. Evidentemente que tal critério não se coaduna com o princípio geral que veda o enriquecimento sem causa, positivado no art. 884 do Código Civil vigente.
37.	Nessas condições, há de se considerar que a circunstância de a demanda pelo serviço de perfusão, por estar diretamente relacionada à realização do procedimento e sujeita a variações durante o exercício, não ser conhecida, justificaria, a princípio, a definição de um valor estimado para a contratação. Entretanto, necessariamente, o faturamento deveria estar vinculado aos serviços efetivamente realizados pela contratada, de forma a que se pudesse apurar o valor exato (quantum) a se pagar.
38.	De fato, se a demanda é variável, a remuneração da contratada deve seguir o mesmo parâmetro, não havendo fundamento lógico e/ou jurídico para a adoção de critério de pagamento por valor fixo, circunstância que se mostra incompatível com o adequado processamento do gasto público, em específico com as fases de liquidação e pagamento da despesa (arts. 62 e 63 da Lei 4.320/64) .
39.	A fase de liquidação da despesa tem, dentre seus objetivos, o de apurar a importância exata a pagar (art. 63, § 1º, inc. II, da Lei 4.320/64) . Ora, se a demanda pelos serviços de perfusão, em determinado período, fosse inferior à estimada, o NHU/UFMS teria remunerado a empresa por serviços inexecutados, o que importaria em prejuízo ao erário e enriquecimento ilícito da contratada; de outro lado, se a demanda fosse superior, a pessoa jurídica teria incorrido em prejuízo e o equilíbrio econômico-financeiro contratual teria sido rompido.
Portanto, pode-se afirmar que a ausência, no termo de referência do certame, de cláusula que vinculasse o faturamento aos serviços efetivamente realizados, foi a circunstância que propiciou à contratada auferir remuneração em valores fixos, independentemente dos serviços executados. Sob essa seara, novamente valemo-nos de excerto do Voto condutor do Acórdão 434/2016 - Plenário (Relator: Min. Bruno Dantas) :
10. O termo de referência deficiente, sem detalhamento dos serviços a serem prestados e a sua forma de medição (irregularidade descrita na alínea "a") , propiciou que se pagasse mensalmente à contratada um valor fixo de R$ 149.000,00 pela manutenção de equipamentos, quer tenha havido apenas um conserto/manutenção simples, quer tenha havido vários e complexos. Vale lembrar o depoimento do chefe do setor de manutenção do hospital, Carlos Simões Gonçalves, no sentido de que, antes da contratação, o custo mensal do hospital com a manutenção de equipamentos era da ordem de R$ 20.000,00, conforme citado no item 8 do relatório. Diferentemente do que afirmou o responsável, não é possível sustentar que o termo de referência estava suficientemente especificado se não havia uma estimativa de quais serviços seriam prestados mensalmente e em quais equipamentos. O termo não esclareceu qual seria a periodicidade da manutenção preventiva dos aparelhos, nem estabeleceu, para os casos de manutenção corretiva, as expectativas de conserto. A previsão genérica de que a manutenção seria feita em todos os aparelhos e o estabelecimento de um valor fixo mensal para remunerar esses serviços não atende aos arts. 3º, II, da Lei 10.520/2002 e 9º, I, do Decreto 5.450/2005.
E não se alegue que tal procedimento não seria de conhecimento da contratante. Tome-se como exemplo o Pregão Eletrônico 83/2010, levado a efeito pelo NHU/UFMS durante a gestão de José Carlos Dorsa Vieira Pontes à frente da Direção Geral do hospital, o qual tinha por objeto a contratação de empresa especializada em serviços de anestesiologia, cuja demanda, igualmente, não era conhecida com exatidão por estar diretamente relacionada à natureza e à quantidade de procedimentos cirúrgicos efetivamente realizados, objeto de exame específico nos autos do TC Processo 028.226/2013-5.
42.	Observa-se, no instrumento convocatório desse certame, que mesmo se valendo de montante estimado para a contratação, cuidou o termo de referência de vincular a remuneração da contratada aos serviços efetivamente realizados, consoante se observa no excerto a seguir (Peça 26, p. 130, do TC Processo 028.226/2013-5) :
FATURAMENTO
O faturamento será sobre os procedimentos realizados e descritos em planilhas.
A contratada apresentará, juntamente com a respectiva Nota Fiscal, o relatório dos procedimentos executados mensalmente, relacionando os nomes dos médicos executores dos respectivos atos, os nomes dos pacientes assistidos, o seu local de execução, datas, horários, códigos e procedimentos anestésicos bem como os portes e respectivos valores, devidamente assinados pelo seu elaborador. (destaque acrescido) 
43.	Como corolário, o valor faturado mensalmente à contratada apresentou variações durante toda a execução contratual, de acordo com exame realizado naqueles autos (Peça 47) , sem que tal circunstância tenha sido objeto de censura por parte desta Corte de Contas, que adotou o posicionamento desta Unidade Técnica por ocasião da apreciação do feito (Acórdão 4770/2016-TCU-Primeira Câmara. Relator: Min. Bruno Dantas) .
44.	Isso se deu devido à circunstância de que a demanda pelos serviços de anestesiologia não poderia ser conhecida com exatidão por estar diretamente relacionada à natureza e à quantidade de procedimentos cirúrgicos efetivamente realizados e, nessa condição, estar sujeita a variações durante o exercício, considerando, aliás, a condição do NHU/UFMS de unidade hospitalar de urgência e emergência.
45.	Tais circunstâncias, guardadas as devidas proporções, mostram-se perfeitamente aplicáveis ao caso concreto, considerando que a demanda pelos serviços de perfusão, da mesma forma que os serviços de anestesiologia adotados como paradigma, encontra-se sujeita a variações durante o exercício, de forma que a vinculação do faturamento da contratada aos serviços efetivamente realizados se constituía em diligência mínima exigível do denominado "gestor médio", que deve ser entendido como aquele que administra os recursos públicos sob sua responsabilidade com lealdade, prudência e discernimento, "... como se estivesse cuidando dos seus próprios negócios, respondendo pelos danos que vier a causar em decorrência de condutas desidiosas ou temerárias". (Acórdão 33/2005-TCU-Plenário. Relator: Min. Benjamin Zymler) .
46.	In casu, para a quantificação do prejuízo, foi autuado o Processo Administrativo de Ressarcimento ao Erário 23538.000836/2016-27 (peça 3, p. 74-76) , onde o levantamento do débito foi apontado de acordo com a metodologia adotada pela CGU/MS no Relatório de Demandas Externas 00211.000509/2012-19 e considerando o quantitativo de perfusões realizadas por mês dentro do Contrato  01/2010, no seu período de vigência, sendo considerado como valores pagos os serviços realizados com notas fiscais pagas (débito) e não pagas (crédito) e os realizados sem apresentação de notas fiscais (crédito) . 
47.		O art. 9º, inciso II, da Portaria 1034, de 5/5/2010, que dispõe sobre a participação complementar das instituições privadas com ou sem fins lucrativos de assistência à saúde no âmbito do Sistema Único de Saúde, prevê:
		Art. 9º Os contratos e convênios firmados deverão atender aos seguintes requisitos:
II - para efeito de remuneração, os serviços contratados deverão utilizar como referência a Tabela de Procedimentos SUS;
48.		Em assim sendo, observa-se que, pelo custo por procedimento de perfusão previsto na Tabela SIGTAP/SUS, o qual, durante o período apurado (fevereiro de 2010 a dezembro de 2013) , manteve-se fixo em R$ 60,00 (sessenta reais) , conforme se constata na planilha anexa à peça 3, p. 166, indica que, ainda que a metodologia utilizada pela CGU/MS tenha sido considerada como paradigma a ser adotado na quantificação do prejuízo ocorrido na execução do Contrato 1/2010, inclusive por essa Corte de Contas, nos termos do subitem 9.4.2 do Acórdão 3103/2013-TCU-Plenário, tal entendimento foi revisto de acordo com a legislação supramencionada (art. 9°, inc. II, da Portaria GM/MS 1.034/2010) , pelo que será a mesma adotada para fins de levantamento do valor do débito nos presentes autos. Assim, a planilha onde consta todos os pagamentos efetuados, a discriminação das ordens bancárias e datas, o custo unitário e o quantitativo do serviço prestado, com os valores do prejuízo e do desconto devido (crédito) , e atualização, no período de 07/01/2010 a 05/01/2014, consta à peça 3, p. 166, a saber:
	NF
	Valor
	OB
	Data
	Custo unitário (R$) 
	Serviços
	Custo devido (R$) 
	Prejuízo
	Desconto (crédito) 

	2
	15.000,00
	800299
	26/02/2010
	60,00
	3
	180,00
	14.820,00
	
	4
	15.000,00
	800466
	25/03/2010
	60,00
	5
	300,00
	14.700,00
	
	8
	15.000,00
	800682
	03/05/2010
	60,00
	3
	180,00
	14.820,00
	
	13
	15.000,00
	800838
	21/05/2010
	60,00
	4
	240,00
	14.760,00
	
	14
	15.000,00
	801177
	19/07/2010
	60,00
	8
	480,00
	14.520,00
	
	16
	15.000,00
	801178
	19/07/2010
	60,00
	8
	480,00
	14.520,00
	
	20
	15.000,00
	801576
	06/09/2010
	60,00
	6
	360,00
	14.640,00
	
	24
	15.000,00
	801699
	22/09/2010
	60,00
	10
	600,00
	14.400,00
	
	26
	15.000,00
	801863
	25/10/2010
	60,00
	10
	600,00
	14.400,00
	
	34
	15.000,00
	802107
	24/11/2010
	60,00
	9
	540,00
	14.460,00
	
	38
	15.000,00
	802308
	23/12/2010
	60,00
	6
	360,00
	14.640,00
	
	42
	15.000,00
	800069
	02/02/2011
	60,00
	6
	360,00
	14.640,00
	
	47
	15.000,00
	800159
	16/02/2011
	60,00
	3
	180,00
	14.820,00
	
	53
	15.000,00
	800381
	21/03/2011
	60,00
	7
	420,00
	14.580,00
	
	59
	15.000,00
	800702
	27/04/2011
	60,00
	6
	360,00
	14.640,00
	
	62
	15.000,00
	800936
	19/05/2011
	60,00
	8
	480,00
	14.520,00
	
	67
	15.000,00
	801199
	16/06/2011
	60,00
	11
	660,00
	14.340,00
	
	72
	15.000,00
	801410
	14/07/2011
	60,00
	7
	420,00
	14.580,00
	
	77
	15.000,00
	801803
	01/09/2011
	60,00
	4
	240,00
	14.760,00
	
	83
	15.000,00
	801956
	30/09/2011
	60,00
	6
	360,00
	14.640,00
	
	88
	15.000,00
	802139
	25/10/2011
	60,00
	8
	480,00
	14.520,00
	
	93
	15.000,00
	802257
	09/11/2011
	60,00
	8
	480,00
	14.520,00
	
	95
	15.000,00
	802634
	19/12/2011
	60,00
	8
	480,00
	14.520,00
	
	102
	15.000,00
	800138
	25/01/2012
	60,00
	9
	540,00
	14.460,00
	
	106
	15.000,00
	800345
	01/03/2012
	60,00
	2
	120,00
	14.880,00
	
	111
	15.000,00
	800368
	13/03/2012
	60,00
	7
	420,00
	14.580,00
	
	115
	15.000,00
	800594
	19/04/2012
	60,00
	8
	480,00
	14.520,00
	
	119
	15.000,00
	800715
	09/05/2012
	60,00
	7
	420,00
	14.580,00
	
	126
	15.000,00
	800977
	25/06/2012
	60,00
	4
	240,00
	14.760,00
	
	128
	15.000,00
	801314
	02/08/2012
	60,00
	8
	480,00
	14.520,00
	
	131
	15.000,00
	801396
	20/08/2012
	60,00
	7
	420,00
	14.580,00
	
	136
	15.000,00
	801538
	20/08/2012
	60,00
	9
	540,00
	14.460,00
	
	141
	15.000,00
	801780
	19/10/2012
	60,00
	4
	240,00
	14.760,00
	
	145
	15.000,00
	802020
	03/12/2012
	60,00
	9
	540,00
	14.460,00
	
	150
	15.000,00
	802149
	20/12/2012
	60,00
	6
	360,00
	14.640,00
	
	152
	15.000,00
	800192
	08/02/2013
	60,00
	8
	480,00
	14.520,00
	
	154
	14.250,00
	800290
	28/02/2013
	60,00
	9
	540,00
	13.710,00
	
	156
	14.250,00
		28/02/2013
	60,00
	6
			360,00

	159
	14.250,00
		31/03/2013
	60,00
	6
			360,00

	161
	14.250,00
		30/04/2013
	60,00
	11
			660,00

	164
	14.250,00
		31/05/2013
	60,00
	7
			420,00

	166
	14.250,00
		30/06/2013
	60,00
	6
			360,00

	168
	14.250,00
		31/07/2013
	60,00
	5
			300,00

		14.250,00
		31/08/2013
	60,00
	12
			720,00

		14.250,00
		30/09/2013
	60,00
	7
			420,00

		14.250,00
		31/10/2013
	60,00
	8
			480,00

		14.250,00
		30/11/2013
	60,00
	10
			600,00

		14.250,00
		31/12/2013
	60,00
	5
			300,00

				31/01/2014
	60,00
	3
			180,00

	TOT
	711.000,00
				337
		539.190,00
	5.160,00

49.	Da análise do Edital e do Termo de Referência do Pregão Eletrônico 245/2009 (peça 2, p.80-102) , verifica-se que o objeto não previu uma quantidade média de perfusões que a empresa contratada deveria realizar por mês, tampouco a estimativa do valor para cada procedimento realizado, o que incapacitou sua mensuração e acarretou no alto custo por procedimento. Isso porque em casos dessa natureza, em que é possível determinar a fonte de mensuração do serviço, é preciso delinear adequada e objetivamente as situações no instrumento convocatório, a fim de permitir aos licitantes o oferecimento de propostas sérias e firmes, capazes de atender efetivamente ao interesse público envolvido.
50.	Aqui, importa destacar o dever de a Administração, com vistas a estabelecer um critério objetivo de julgamento, indicar no edital o número estimado de procedimentos ou chamados que será utilizado como parâmetro para identificar a proposta mais vantajosa para a Administração. Para tanto, era de todo recomendável que a Administração realizasse ampla pesquisa de mercado com vistas à identificação da prática de mercado a respeito da forma de remuneração dos serviços pretendidos. Com isso, a Administração evitaria a fixação de critérios de julgamento e de regimes de execução incompatíveis com aqueles usualmente utilizados no mercado e, por consequência, a restrição imotivada da competitividade.
51.	Nessas condições, não se sustentam as alegações apresentadas pela parte, no sentido de que o contrato firmado pelo NHU (decorrente do Pregão 245/2009) com a Cardiocec foi mais vantajoso que aquele firmado com a Funsau/MS (decorrente do Pregão 15/2012) , este utilizado para cotejo pela CGU, em seu Relatório de Demanda Externa RDE n. 00211.000509/2012-19 (peça 1, p. 14-16 do TC Processo 018.967/2013-2) , uma vez que na licitação realizada em 2012, que tem objeto idêntico a de 2009 e a mesma empresa prestadora de serviço como contratada, definiu-se uma quantidade mínima de 40 perfusões a serem realizadas mensalmente.
52.	Da mesma forma, ao contrário do que apregoa o responsável em suas alegações de defesa, a ocorrência do prejuízo encontra-se analiticamente demonstrada nos autos, como se observa nos parágrafos 17 a 25 da instrução inicial à Peça 12, bem como no quadro demonstrativo apresentado no item 20 da mencionada peça processual.
53.	Por sua vez, o argumento apresentado de forma recorrente pelo responsável em sua peça de defesa, no sentido de que não teria se beneficiado de eventuais pagamentos indevidos à empresa contratada, não o socorrem, tendo em vista que sua responsabilização não pressupõe a ocorrência de locupletamento, bastando, para tanto, a demonstração de conduta culposa ou dolosa assim como o estabelecimento de nexo de causalidade entre a conduta e o dano apurado. 
54.	Outrossim, não cabe deferir o pedido de remessa de ofício ao Juízo da 5ª Vara Federal de Campo Grande/MS, a fim de requisitar cópias das peças processuais e das provas aduzidas nos autos da ação penal 0006570-97.2015.403.6000, tendo em vista o entendimento consolidado na jurisprudência desta Corte de Contas no sentido de não competir ao TCU determinar, a pedido do responsável, a realização de diligência, perícia ou inspeção para a obtenção de provas, uma vez que constitui obrigação da parte apresentar os elementos que entender necessários para a sua defesa (Acórdão 2805/2017-TCU-Primeira Câmara. Relator: Min. Vital do Rêgo; 352/2017 - 1ª Câmara. Relator: Min. Benjamin Zymler; e 6.214/2016 - 1ª Câmara, Relator: Min. Bruno Dantas, entre outros) .
55.	Nessas condições, não tendo sido apresentados pela parte elementos hábeis a afastar sua participação nos atos ilícitos apurados nos autos, impõe-se rejeitar suas alegações de defesa.
[Alegações de defesa de Artemísia Mesquita de Almeida (peça 42]
56.	Inicia a responsável suas alegações de defesa esclarecendo que, à época dos fatos, ocupava a função de Chefe da Divisão de Compras do NHU/UFMS, setor que não teve participação na ocorrência de eventual prejuízo ao erário.
57.	Reporta-se ao PAD conduzido pela CGU, especificamente quanto a dois depoimentos (um da servidora Rosemary Oshiro e outro do cardiologista Amaury Edgardo Dias) para fundamentar que não interferiu na elaboração do termo de referência que deu origem ao pregão 245/2009, que não contribuiu para os desacertos da licitação em relação ao preço e a forma de pagamento, às exigências que eventualmente tenham restringido a competitividade do certame, porquanto tudo foi feito pelo Diretor Geral que exigiu e determinou que se fizesse da forma como ele mandara.
58.	Em suma, transfere toda responsabilidade para o Diretor Geral à época que, segunda ela, é voz unânime a atitude arbitrária que nem mesmo permitia que o Dr. Amaury exercesse a chefia do Serviço de Cirurgias Cardiovasculares, tendo ele que acatar as decisões do Sr. Dorsa e aceitar não receber gratificação alguma. Assevera que ele tinha destreza para manipular pessoas a sua volta e que pressionava os servidores de carreira que se viam levados a atender as suas ordens, por medo de perderem as suas funções, de mancharem suas vidas funcionais com suspensões ou outra punições porque sabiam que, não atendido em suas ordens, era capaz de atitudes irracionais que atingiram alguns servidores. 
59.	Sustenta que os médicos designados para gestor e fiscal do contrato, Dr. Amaury e Adala, respectivamente, não tinham o necessário tempo livre para se dedicar a essas atividades, além de que os computadores com programas que permitiam esse controle ficavam na Divisão de Compras e não podiam ser instalados em outras salas, por determinação administrativa, pelo que os médicos eram obrigados a ir à DICO para as atividades de fiscalização e gestão do contrato, fora que por estarem desconectados das atividades administrativas e não terem tido nenhum treinamento para essas funções tinham dificuldades para o exercício delas e obrigavam os servidores da DICO a ajudá-los e frequentemente tinham de se reportar aos canais específicos para solicitar novas senhas porque os médicos as haviam perdido ou esquecido e isso impunha perda de, no mínimo, meio expediente, desconforto que levou os médicos pedirem a saída dos cargos, tendo ela sido designada para as duas atividades (gestor/fiscal) , pela facilidade que possuía no manuseio do equipamento de informática e sob a promessa de que os médicos lhe prestariam as informações necessárias, sendo que, na verdade, isso não aconteceu.
60.	Faz alusão a dois depoimentos prestados na Comissão de Processo Administrativo Disciplinar, conduzido pela CGU, quais sejam, da servidora Rosemary Oshiro, a qual teria deixado bem claro que o Termo de Referência desse pregão foi elaborado pelo Diretor Geral e que quando a chamou a sua sala já lhe entregou o documento pronto, deixando claro que tinha conhecimento que o serviço era atividade fim do hospital e que por isso mesmo a lei não permitia terceirização, mas que mesmo assim determinou que a licitação acontecesse nas condições que ele propunha e que o valor de R$ 15.000,00 mensais já veio estipulado pela Direção Geral.
61.	Adicionalmente, afirma que as informações sobre as cirurgias ficavam registradas no livro de cirurgias e esse livro era mantido no interior do centro cirúrgico e a esse interior só tem acesso os servidores que trabalham especificamente na área da saúde, médicos, enfermeiros e outros técnicos, mas os servidores da área administrativa tem o acesso negado, inclusive a defendente. Por isso, atestava as notas em confiança ao Diretor Geral, e por ordem dele, haja vista que o valor a ser pago era o mesmo qualquer que fosse o número de intervenções cirúrgicas ocorridas no mês.
62.	Prossegue a parte em sua defesa buscando demonstrar que era severa a determinação de que o pagamento fosse feito, sob quaisquer condições, mesmo que a documentação necessária para instruir o pedido não estivesse completa ou correta, porquanto o Diretor Geral argumentava que o serviço já havia sido prestado e que o não pagamento da importância contratada caracterizaria enriquecimento ilícito da União, que poderia ser processada judicialmente e a causa, se isso ocorresse, seria a desídia da servidora. Pressões desse tipo eram recorrentes, a ponto de, noutro PAD, um servidor do NHU ter se negado a atestar determinada nota de obras, por não ter sido ele que fizera a medição, no dia seguinte, tal servidor não encontrou mais sua mesa nem sua cadeira na sala e, no Boletim de Serviço daquele dia já estava publicada sua lotação noutro setor fora do NHU, num canto onde ele seria pouco visto e sem função específica, literalmente "jogado às traças".
63.	Frisando que a função de fiscal do contrato em apreço não foi buscada por ela, mas lhe foi imposta pela Direção Geral, argumenta que não tinha qualquer familiaridade com a terminologia médica e, mesmo que tivesse acesso aos registros de cirurgias,  não conseguiria efetuar a medição, haja vista não saber distinguir em que procedimentos são utilizáveis as perfusões, não tendo assessoria dos médicos, os quais tendo se livrado da indesejável tarefa, não mais se apresentavam na DICO.
Exame de Alegações de Defesa da Sra. Artemísia Mesquita de Almeida
64.	Primeiramente, compete esclarecer que à responsável foram imputadas duas condutas. Uma, enquanto Chefe da Divisão de Compras, por orientar a unidade demandante na confecção do termo de referência em testilha, situação essa que acarretou, no caso do Pregão 245/2009, a definição inadequada do objeto e o estabelecimento de critério incorreto de pagamento pelo serviço a ser prestado (deixou-se de exigir uma produção mínima de perfusões) ; a outra conduta diz respeito a sua função de gestora e fiscal do Contrato 1/2010, por controlar de maneira ineficiente a execução de tal instrumento, no período de 08/2011 a 08/2013, contribuindo para a ocorrência do prejuízo apurado nestes autos.
65.	Na Administração Pública, a repartição responsável por orientar a unidade demandante na confecção do termo de referência é a repartição de compras, e a responsável pela elaboração dos termos de ajustes é a repartição de contratos, independente das respectivas denominações que tenham. À época, as repartições anteriormente citadas tinham suas atribuições sob a responsabilidade da Divisão de Compras - DICO, competindo ao Chefe da Unidade de Compras do HUMAP-UFMS gerenciar as demandas de contratações de bens e serviços. 
66.	Verifica-se que a chefe de tal setor à época, Sra. Artemísia Mesquita de Almeida, falhou na orientação da descrição do objetivo e da não formulação adequada da forma de pagamento do objeto contratado, sem que fosse exigida uma produção mínima de perfusões. A não orientação quanto ao equívoco do enquadramento de objeto como serviço contínuo, ou a falta de documento que comprove essa ação, motiva a responsabilização da chefe da divisão de compras, a Sra. Artemísia Mesquita de Almeida na irregularidade.
67.	A tentativa de se valer de excludente de responsabilidade por conta de coação de superior hierárquico, o Diretor Geral do NHU à época, além de alegar não possuir a qualificação necessária para o desempenho da função de gestora e fiscal do contrato, não merece prosperar. 
68.	No Acórdão 5902/2016-TCU-Primeira Câmara, o Tribunal de Contas da União apurou a responsabilidade do fiscal do contrato em virtude de atesto de serviços não executados. Em sede de defesa, o fiscal alegou excludente de responsabilidade, sob a justificativa de que teria sido coagido por seu superior hierárquico, além de não possuir qualificação necessária para o desempenho desta função, tendo, inclusive, sinalizado ao superior a necessidade de substituição.
69.	Com efeito, é pacífica a jurisprudência no âmbito do Tribunal de Contas da União sobre a necessidade da designação de fiscal de contrato recair sob profissional técnico da área, que possua tempo hábil e seja adequadamente capacitado (Acórdãos 2296/2015, 319/2010, 839/2011, todos do Plenário) . Inclusive, o TCU chegou a defender que "o fiscal do contrato não pode ser responsabilizado, caso não possua condições apropriadas para o desempenho de suas funções" (Informativo de Licitações e Contratos nº . 57/11, do Tribunal de Contas da União) , imputando a responsabilidade solidária "daquele que designa fiscal do contrato e não lhe dá os meios necessários para o exercício das suas atribuições" (Informativo de Licitações e Contratos nº . 06/10, do Tribunal de Contas da União) .
70.	Portanto, em que pese ser dever da autoridade superior designar profissional capacitado, sob pena de responder solidariamente, não pode o fiscal simplesmente alegar falta de capacitação para eximir sua responsabilidade, nem tampouco justificar que estava cumprindo ordens do superior hierárquico. Sobre o tema, importa colacionar outro julgado da Corte de Contas veiculado no Boletim de Jurisprudência nº . 126/16:
"A falta de capacitação do agente público para a realização de tarefa específica a ele atribuída não impede sua responsabilização por eventual prejuízo causado ao erário. Ciente de sua falta de habilitação para o exercício da tarefa, deve o servidor negar-se a realizá-la, uma vez que, ao executá-la, assume os riscos inerentes aos resultados produzidos. Acórdão 1174/2016-TCU-Plenário".
71.	Isso porque, muito embora o art. 116 do Estatuto do servidor público federal (Lei nº . 8.112/90) estabeleça como dever deste o cumprimento de ordens dos superiores, excepciona este dever justamente quando a determinação for manifestamente ilegal. Assim, não caracteriza insubordinação a recusa em cumprir ordem manifestamente ilegal. No caso em tela, o ato ilegal consistiu no atesto de serviço sem mensuração e, consequentemente, seu pagamento. Sendo tal ato flagrantemente ilegal, deveria a servidora recusar-se à realização desta tarefa, sob de pena de, ao executá-la, assumir os riscos de possível responsabilização.
72.	No relatório do Acórdão 5902/2016-TCU-Primeira Câmara, restaram consignadas as razões de defesa do fiscal, nos seguintes termos:
		1.1.         "O recorrente (...) levanta as seguintes alegações:
 (i) teria sido coagido, inclusive mediante ameaça de morte, e obrigado a submeter-se aos mandamentos de seu superior hierárquico (superintendente da SRTE/AL) ; seria tecnicamente despreparado para assumir a função de fiscal do contrato de obras; por isso teria solicitado sua substituição, mas jamais fora atendido pelo superior (Lei 8.666/1993, art. 67, § 2º) ; declaração prestada pelo servidor (...) a comissão de processo administrativo disciplinar confirmaria as alegações;
 (ii) teria sido absolvido no processo administrativo disciplinar que apurou as irregularidades; sua culpabilidade teria sido afastada em razão da coação de que, alegadamente, fora vítima; menciona excludente de punibilidade constante do Código de Processo Penal (CPP) , art. 22, referente à coação irresistível;
		(...) 
		Quanto ao mérito de tais alegações, entendeu a Corte de Contas que:
1.1.         Eventual coação de superiores hierárquicos, ainda que inequivocamente comprovada, não é razão para a prática de atos ilegais. Ninguém está obrigado a fazer ou deixar de fazer algo senão em virtude de lei (CF/1988, art. 5º, inciso II) . O então fiscal do contrato agiu desconforme com a lei. O servidor público não está obrigado a cumprir ordens manifestamente ilegais. Deve, isto sim, pautar-se pela legalidade, economicidade e moralidade. Tendo conhecimento de atos ilegais praticados, mesmo que por um superior hierárquico, é seu dever representar à autoridade competente (Lei 8.112/1990, art. 114, incisos III, IV, VII, IX e XII e parágrafo único) . O que está demonstrado nos autos é que, no exercício da função de fiscal do contrato, o recorrente tomou parte diretamente nos atos inquinados de ilegalidade - seja por ação, seja por omissão. (grifou-se) 
1.2.        Veja-se como se manifestou o TCU por ocasião da prolação do recente Acórdão 9392/2015-TCU-Segunda Câmara, Rel. Min. Marcos Bemquerer (enunciado elaborado pela Diretoria de Jurisprudência/TCU) :
A excludente de culpabilidade com base em obediência hierárquica somente é acolhida pelo TCU em caso de ordem não manifestamente ilegal. Se a ordem for manifestamente ilegal e as alegações de coação não forem comprovadas no processo, os responsáveis devem responder pelo débito a eles atribuído. [Destacou-se]. 
73.	Em suma, portanto, o Ministro Relator concluiu que "ao assinar os boletins de medição, ainda que não tenha a expertise necessária para tanto, (o fiscal) assume o risco em relação aos serviços medidos e liquidados por ele. Logo, não há razão para excluí-lo da presente relação processual". Do exposto, é possível concluir que o Acórdão em epígrafe alerta para a importância da designação de profissional capacitado para desempenhar a função de fiscal de contrato, porquanto o atesto do objeto por servidor que não tenha referida qualificação pode trazer prejuízos sérios ao interesse público. Mas, além disso, ressalta ponto salutar que muitas vezes é olvidado pelos fiscais, qual seja, de que o dever funcional de cumprir ordens de superiores hierárquicos não pode ser utilizado como justificativa para eximir sua responsabilidade, nas hipóteses em que a ordem for manifestamente ilegal - como no caso em tela, o pagamento de serviços não mensurados. 
74.	O fiscal de contratos é formalmente designado para acompanhar a correta execução do contrato. A ele cabe anotar em registro próprio as ocorrências, propondo correções, sugerindo glosas e outras penalidades ou relatar aos seus superiores quanto às medidas a serem tomadas não forem de sua competência. Os registros do fiscal vão nortear a liquidação das despesas e autoriza o consequente pagamento. Verifica-se, pois, que uma atuação deficiente do fiscal de contratos tem potencial para causar dano ao erário, o que atrai para si a responsabilização pela irregularidade praticada. A negligência de fiscal da Administração no acompanhamento de contrato atrai para si a responsabilidade por eventuais danos que poderiam ter sido evitados, bem como às penas previstas nos arts. 57 e 58 da Lei n° 8.443/92. [Acórdão 859/2006-TCU-Plenário].
75.	Ao atestar a correta execução do contrato, o fiscal está participando da fase de liquidação da despesa, reconhecendo que houve o adimplemento por parte do contratado, fazendo nascer para o contratado um crédito perante a Administração e permitido à autoridade competente realizar o devido pagamento. A gama de atividades do fiscal de contratos tem potencial para causar dano ao erário, podendo ele vir a responder civil, penal e administrativamente e por ato de improbidade administrativa, estando ainda sujeito às sanções dos Tribunais de Contas.
76.	A despesa pública passa por três etapas: o empenho, a liquidação e o pagamento. O simples empenho não autoriza o pagamento, que somente irá ocorrer após sua regular liquidação. A liquidação da despesa consiste na verificação do direito adquirido pelo credor tendo por base os títulos e documentos comprobatórios do respectivo crédito. O objetivo da liquidação é certificar se houve o implemento da condição por parte do contratado, se ele cumpriu o que foi pactuado. A liquidação visa verificar a origem e o objeto do que se deve pagar, a importância exata a pagar e a quem se deve pagar a importância para extinguir a obrigação.
77.	É na fase da liquidação da despesa que o fiscal de contrato se mostra em relevo, ao atestar as medições, ao não apontar ressalvas na prestação do serviço em seus registros, ou ao apontá-las e exigir glosas nos pagamentos. Com o atesto do fiscal de contratos, a despesa pode ser devidamente liquidada e o pagamento, que é o despacho exarado por autoridade competente, determinando que a despesa seja paga, poderá ser realizado. Nesse sentido:
O registro da fiscalização, na forma prescrita em lei, não é ato discricionário. É elemento essencial que autoriza as ações subsequentes e informa os procedimentos de liquidação e pagamento dos serviços. É controle fundamental que a administração exerce sobre o contratado. Propiciará aos gestores informações sobre o cumprimento do cronograma das obras e a conformidade da quantidade e qualidade contratadas e executadas. E, nesses termos, manifesta-se toda a doutrina e jurisprudência. Não há nenhuma inovação na exigência do acompanhamento da execução contratual. Inicialmente previsto no art. 57 do Decreto-lei 2.300/1986, revogado pela Lei 8.666/1993, que manteve a exigência em seu art. 67, esse registro é condição essencial à liquidação da despesa, para verificação do direito do credor, conforme dispõe o art. 63, § 2º, III, da Lei 4.320/1964. A falta desse registro, desse acompanhamento pari passu, propicia efetiva possibilidade de lesão ao erário (Acórdão 767/2009-TCU-Plenário) .
Efetue o pagamento de parcelas à contratada em estrita consonância com o quantitativo de serviços e etapas medidos e efetivamente executados na obra, conforme atestado pelo fiscal do contrato e de acordo com o novo cronograma físico-financeiro a ser estabelecido. [Acórdão 1270/2005-TCU-Plenário] grifou-se
78.		Assim, o fiscal deve ser diligente no acompanhamento da execução do contrato, não atestando de forma desatenta a prestação do serviço, a entrega do bem, a realização da obra, pois esses atos compõem a liquidação da despesa, reconhecem o implemento da condição por parte do contratado, fazendo nascer para ele um crédito perante a Administração, permitindo a autoridade competente realizar o devido pagamento.
79.	No caso concreto, não restam dúvidas sobre a ilegalidade, eis que a responsável não desempenhou seus múnus a contento, seja como Chefe da Divisão de Compras, deixando de orientar o setor demandante acerca da exigência de previsão de uma produção mínima de perfusões; seja como fiscal e gestora do contrato 1/2010, no período de 08/2011 a 08/2013, pela falta de conferência dessa produção durante a execução contratual.
80.		Ademais, deve-se salientar que a alegação carreada pela responsável de que o objeto do contrato tinha peculiaridades que impediam a fiscalização de verificar a prestação e a quantidade efetivamente prestada pelo serviço de perfusão,  posto que realizados dentro do Centro Cirúrgico e na sala de hemodinâmica, não merece guarida, pois mesmo que essa situação viesse a ocorrer de fato, deveria ser objeto de contestação por parte da responsável junto ao setor competente ante os embaraços à atividade fiscalizatória do contrato. 
81.	Nessas condições, não tendo sido apresentados pela parte elementos hábeis a afastar a sua participação nos atos ilícitos apurados nos autos, impõe-se rejeitar suas alegações de defesa.
 [Alegações de defesa da Cardiocec Serviços, Comércio e Representações Ltda ME (peça 48) ]
82.	A defesa apresentada pela empresa Cardiocec é basicamente idêntica àquela trazida à colação pelo mesmo causídico, Fabrizio Tadeu Severo dos Santos, para a defesa do Espólio de José Carlos Dorsa Vieira Pontes (peça 41) , pelo que se remete a presente análise a efetuada no exame dos itens 23 a 55 da presente instrução, com a adaptação cabível à pessoa jurídica, a qual será abaixo elucidada. A empresa não conseguiu afastar o conjunto probatório que corroborou com a existência de fraude no âmbito do Contrato 1/2010, tendo suas alegações se restringido ao plano meramente argumentativo.
83.	No caso, verifica-se que argumentos de idêntico teor foram apresentados pela responsável no Processo de Representação n. Processo 024.000/2016-7, oportunidade em que lhe foi aplicada pena de inabilitação prevista no art. 46 da Lei 8.443/1992, reproduzindo-se, a seguir, excertos do exame das razões de justificativa apresentadas pela empresa, constantes do Relatório e voto que integram o Acórdão 859/2017-TCU-Plenário (Relator: Min. Bruno Dantas) :
13.2 Quanto as razões de justificativa relativas ao mérito - em seu conjunto - entendemos que a empresa não conseguiu afastar o conjunto probatório que corroborou com a existência de fraude no âmbito do Contrato 1/2010 (Processo Administrativo NHU/FUFMS 23104.051612/2009-44/Pregão 245-2009) . A propósito, a empresa justificante, salvo a juntada do Despacho da Superintendente em exercício da EBSERH, de 28/1/2014, acerca da contratação de perfusionistas pela empresa Douraser (peça 69, pgs. 16/20) , não traz documentos comprobatórios a justificar suas alegações, as quais se restringiram ao plano meramente argumentativo.
13.3 Importante ressaltar que as irregularidades levadas em oitiva estão inter-relacionadas, devendo ser analisadas em seu conjunto, de forma a se desenhar de forma cristalina a existência de fraude ao certame licitatório (Processo Administrativo NHU/FUFMS 23104.051612/2009-44/Pregão 245-2009) .
13.4 A jurisprudência desta Corte de Contas tem demonstrado que fraudes em processos licitatórios dificilmente deixam provas cabais e expressas, devendo ser apuradas, em geral, mediante o somatório de indícios, uma vez que, quando situações desse tipo ocorrem, não se faz, por óbvio, qualquer tipo de registro escrito.
13.5 Desta forma, cabe destacar liame entre o então Diretor-Geral do NHU/FUFMS e integrante do quadro societário da empresa Cardiocec Serviços, Comércio e Representações Ltda. conforme demonstrado no julgamento do Acórdão 2059/2016-TCU-Plenário, no bojo do TC-Processo 005.031/2014-1 (Representação) , onde aquele dirigente sempre buscou a favorecimento da empresa Cardiocec Serviços, Comércio e Representações Ltda. na fase licitatória do pregão em apreço, conforme apontam as ocorrências da oitiva, em especial a inclusão de cláusulas restritivas à competitividade do certame licitatório como condicionante de habilitação.
13.6 Nesse diapasão, convém trazer à baila trecho da instrução de mérito no âmbito do TC-Processo 005.031/2014-1 (Representação) - peça 104:
	'5.3.8	Na instrução desta Unidade Técnica que motivou as audiências dos responsáveis consta em quadros demonstrativos (Peça 40, pgs. 10/12) a relação dos Relatórios de Inteligência (ns. 3, 5, 7, 8/2012 - IPL 142/2012) e Relatórios de Análise de Material Apreendido pela Polícia Federal que demonstram, por meio documental e interceptações telefônicas, a atuação de José Carlos Dorsa Vieira Pontes, ex-Diretor-Geral do NHU/FUFMS, como proprietário de fato da empresa Cardiocec Serviços, Comércio e Representações Ltda., deixando claro o liame existente entre o referido responsável e os integrantes do quadro societário da empresa contratada.
	5.3.9	A forte relação existente entre o responsável e a empresa contratada pode ser verificada, a título exemplificativo, no Relatório de Análise de Material Apreendido da CGU de Peça 32, item 13, onde se faz referência a fatura de cartão de crédito do Sr. José Carlos Dorsa Vieira Pontes, no valor de R$ 17.565,43, acompanhada de comprovante de pagamento feito a partir de conta em nome da empresa Cardiocec Serviços, Comércio e Representações Ltda.'
13.7 No mesmo sentido, se observa na seguinte passagem do Voto do Relator, Exmo. Ministro Bruno Dantas, no bojo da apreciação de mérito do TC-Processo 005.031/2014-1 (Representação) do Acórdão 2059/2016-TCU-Plenário, que envolve a empresa ouvida - peça 107:
'8. Na linha do defendido pela Secex-MS, considero que as razões de justificativa apresentadas pelo gestor não devem ser acatadas, uma vez que, em conjunto, foram cometidas com o intuito de realizar licitação direcionada para a contratação de empresa da qual o ex-Diretor era proprietário de fato, embora não constasse do quadro societário, conforme comprovam as evidências constantes dos autos. Outrossim, as informações colacionadas no processo não deixam margem de dúvidas quanto ao vínculo existente entre o ex-Diretor e os sócios da empresa, já que residia no mesmo endereço de um deles e era primo de outro.
	(...) 
14. A respeito das cláusulas restritivas (alínea 'c') , verifico que a irregularidade concretizou-se, na medida em que, além do fato de não possuírem amparo legal, apenas três perfusionistas possuíam o título de especialista requerido em todo o estado à época, dentre os quais, um seria sócio da empresa e outro, primo do ex-Diretor do NHU. De tal forma, considero improcedentes as razões de justificativa dos gestores que elaboraram e aprovaram o termo de referência nessas condições.'
13.8 No que concerne às ocorrências constantes nos itens 12.3 e 12.4, embora não estejam ligadas diretamente as práticas de fraude no certame licitatório, indicam irregularidades na execução contratual favorecidas, ao que se depreende, pelo vicio inicial do certame.
13.9 Consoante a análise acima, bem como do julgamento do Acórdão 2059/2016-TCU-Plenário, ficou comprovada a ocorrência de fraude à licitação, o que enseja a declaração de inidoneidade da empresa Cardiocec Serviços, Comércio e Representações Ltda. que concorreu para a materialização dos atos intencionais de burla ao procedimento licitatório.
13.10 Assim, em face das evidências apontadas demonstrarem que houve a intenção deliberada de fraudar o certame licitatório em discussão, propõe-se a declaração de inidoneidade da Cardiocec Serviços, Comércio e Representações Ltda. para participar de licitação no âmbito da Administração Pública Federal com fundamento no art. 46 da Lei 8.443/92.
13.11 Nesse sentido, a jurisprudência desta Corte de Contas esta pacifica, vide os Acórdão 686/2011-TCU-Plenário, 888/2011-TCU-Plenário, 1.293/2011-TCU-Plenário, 1.553/2011-TCU-Plenário, 720/2010- TCU-Plenário, 2.735/2010-TCU-Plenário, 339/2008-TCU-Plenário, 785/2008-TCU-Plenário, 928/2008-TCU-Plenário, 1.262/2007-TCU-Plenário, 1.364/2007-TCU-Plenário e 2.143/2007-TCU-Plenário."
	8.	É o relatório.
	Voto
Cuidam os autos de apartado de representação, autuado para promover a oitiva de Cardiocec Serviços, Comércio e Representações Ltda.-ME., em virtude de ter-se verificado, no TC Processo 005.031/2014-1, haver elementos para a responsabilização da empresa por fraude ao pregão eletrônico 245/2009 do NHU/FUFMS, que teve por objeto a prestação de serviços de perfusão, assessoria técnica em estimulação cardíaca artificial e demais procedimentos cardiovasculares de alta complexidade.
	2.	O referido processo originou-se do Acórdão 3103/2013-TCU-Plenário, relacionado à "Operação Sangue Frio", da Polícia Federal, na qual se apurou esquema de fraudes a licitações ocorridas na gestão de José Carlos Dorsa Vieira Pontes, ex-diretor-geral do NHU/FUFMS, envolvendo empregados do hospital e empresários, com pagamento de propina, no qual o resultado era direcionado a determinadas empresas que, posteriormente, prestavam serviços superfaturados.
	3.	Em decorrência do acórdão supramencionado e, também, do Acórdão 1.511-TCU-1a Câmara, diversos outros processos, tratando de situações análogas em contratações do NHU, foram autuados neste Tribunal, somando-se aos já existentes com a mesma temática, alguns dos quais já julgados por esta Corte.
	4.	No âmbito do TC Processo 005.031/2014-1, constatou-se que o ex-diretor-geral do NHU cometeu irregularidades com o intuito de realizar licitação direcionada para a contratação da Cardiocec, para obtenção de favorecimento próprio. Em decorrência dos fatos, o Acórdão 2059/2016-TCU-Plenário aplicou ao gestor, além da multa prevista no art. 58, II, da Lei 8.443/1992, a pena de inabilitação para o exercício de cargo em comissão ou função de confiança na Administração Pública Federal por cinco anos.
	5.	A análise da responsabilização da empresa, entretanto, não foi promovida naqueles autos, em razão de ainda não lhe ter sido oportunizado apresentar defesa. Neste apartado, a Cardiocec pôde apresentar as manifestações que considerou cabíveis quanto à matéria, as quais foram examinadas pela Secex/MS, que entendeu pela rejeição das justificativas da empresa, propondo a declaração de inidoneidade para licitar com a Administração Pública Federal.
	6.	Preliminarmente, consigno que a presente representação deve ser conhecida, porquanto preenchidos os requisitos de admissibilidade previstos nos arts. 235 e 237, VI, do Regimento Interno/TCU.
	7.	Quanto ao mérito, acolho as conclusões da Secex/MS, transcritas no relatório precedente, motivo pelo qual incorporo às minhas razões de decidir o exame levado a efeito, sem prejuízo de realizar as considerações que julgo pertinentes.
	8.	As justificativas apresentadas pela empresa não lograram afastar sua responsabilidade pela participação e favorecimento no direcionamento da licitação, caracterizada por um conjunto de irregularidades perpetradas com o ex-diretor-geral do NHU.
	9.	Conforme consignei no voto que fundamentou o Acórdão 2059/2016-TCU-Plenário, esse agente, embora não constasse do quadro societário da empresa, era proprietário de fato da Cardiocec, o que restou demonstrado em vasto conjunto probatório carreado aos autos, dentre os quais figurava o pagamento de despesas pessoais do servidor pela sociedade. Outrossim, as informações colacionadas no processo não deixaram margem de dúvidas quanto ao estreito vínculo existente entre o ex-diretor e o sócio majoritário da empresa, com o qual, ademais, compartilhava residência.
	10.	A fraude restou evidenciada, ainda, mediante a inserção, no edital do certame, de cláusulas de habilitação restritivas, sem amparo legal, que exigiam a apresentação de licença sanitária e títulos de especialista em circulação extracorpórea dos técnicos em perfusão que prestariam os serviços. Apenas três profissionais à época, em todo o estado do Mato Grosso do Sul, possuíam essa titulação, dentre os quais um sócio e um ex-sócio da empresa, esse primo do ex-diretor do NHU.
	9.	O favorecimento à Cardiocec pôde ser também observado na precariedade do acompanhamento da execução contratual, o que propiciou o não adimplemento do objeto em sua integralidade.
	10.	Outra questão que merece destaque se refere à ocorrência de débito na execução do contrato, decorrente da realização de pagamentos à empresa por valor mensal fixo, independentemente do número de procedimentos realizados. Em relação ao fato, o Acórdão 3103/2013-TCU-Plenário determinou à entidade que procedesse ao cálculo dos prejuízos, adotando as medidas necessárias para o ressarcimento do erário.
	11.	De tal forma, sem reparos à análise da unidade instrutora, ante a constatação do cometimento de fraude ao processo licitatório, julgo que se deva aplicar à empresa a pena de inabilitação prevista no art. 46 da Lei 8.443/1992.
84.	De fato, na presente oportunidade não foram apresentados pela parte elementos de convicção que permitam afastar sua responsabilidade, restando devidamente demonstrado que a pessoa jurídica concorreu para o cometimento do dano ao erário, tendo em vista ter auferido remuneração sem a correspondente contraprestação laboral, circunstância que caracteriza o recebimento de benefício indevido, dando azo a sua responsabilização perante o controle externo, nos termos do disposto no art. 16, § 2°, alínea "b", da Lei 8.443/92, c/c art. 209, § 6°, inc. II, do RITCU. Dessa forma, baseado nos mesmos argumentos lançados no exame supramencionado, impõe-se rejeitar suas alegações de defesa (vide itens 23 a 55 acima) .
	[Alegações de defesa de Amaury Edgardo Mont Serrat Ávila Souza Dias (peça 57) ]
85.	Inicia a parte suas alegações de defesa suscitando duas matérias preliminares. Mediante a primeira, busca demonstrar a suposta ilegitimidade da parte para figurar no polo passivo da presente tomada de contas especial. Em síntese, são apresentados os seguintes argumentos:
		a) as irregularidades aqui apontadas tratam da mesma matéria dos Autos da Ação Civil Pública n. 0008023-30.2015.403.6000, ajuizada pelo MPF, que tramita na 4ª Vara Federal nesta comarca, tendo também o Ministério Público ingressado com Ação Penal n. 0006570-97.2015.403.6000 que tramita na 5ª Vara Federal, não havendo nada que aponte a sua responsabilidade, inclusive escutas telefônicas, pois diante das circunstâncias e da forma como foi determinada a contratação não havia alternativa, sob pena de incidir em desobediência ao seu chefe imediato, o então diretor José Carlos Dorsa Vieira Pontes;
		b) eventuais prejuízos ocorreram por culpa exclusiva de seu superior hierárquico que determinou a contratação, sendo que tal fato fica bem delineado tanto pelas declarações prestadas quanto pelas escutas realizada e transcritas na sentença dos autos n. 0006570-97.2015.403.6000, não tendo sido detectado qualquer ato cível ou penal praticado por ele capaz de ensejar indiciamento por prática de crime previsto no Código Penal, nem na Lei 8.666/93.
86.	Já a segunda matéria preliminar, assevera a ocorrência da prescrição quinquenal, haja vista que desde o fato gerador até a notificação para o requerente apresentar razões de justificativa, que se deu em 22/08/2017, decorreram mais de 7 anos, devendo assim ser reconhecida a repercussão geral ventilada.
87.	Adentrando o mérito de sua peça de defesa, aduz que embora tenha sido o responsável pela elaboração do objeto do Termo de Referência, no que concerne à parte técnica, buscou prestar serviço de qualidade em prol do interesse público. Na qualidade de cirurgião cardíaco, quando instado a elaborar o Termo de Referência para contratação de profissionais para atuação como perfusionistas teve em mente a preocupação em contratar profissionais altamente qualificados ante a enorme responsabilidade que lhe cabe. 
88.	Alegou que possui vasto conhecimento na área médica, especificamente na área da cardiologia, no entanto, contava com toda a estrutura técnico/administrativa da instituição as quais o Termo de Referência fora submetido a fim de dar o suporte legal ao processo licitatório, auxiliando encontrar eventuais falhas que são perfeitamente sanadas, quando oportunizadas. Presumiu que tudo estivesse dentro da regularidade, tendo em vista que houve até parecer jurídico, concluindo que a despesa estava autorizada e que o recurso orçamentário existia para a contratação com custo anual de R$ 180.000,00 e, quanto ao edital e anexos, estariam de acordo com os dispositivos legais pertinentes.
89.	Destacou que apreciação pela Procuradoria Jurídica se trata de análise técnica/jurídica por profissionais que detém vasto conhecimento do arcabouço legal que ampara os processos licitatórios, sendo certo que qualquer afronta a legislação deveria ter sido apontada por aquele, a fim de adequar possível vício existente, o que não ocorreu no caso. 
90.	Citando resolução do COFEN (n. 528/09/11/2016) , edital de concursos para perfusionistas, justificou que a exigência de título concedido pela Sociedade Brasileira de Circulação Extracorpórea (SBCEC) não se trata de limitação ao certame e sim preocupação com a qualidade e capacitação do profissional prestador do serviço, não sendo cabível imputar a ele ato ilícito pelo fato de ter sido diligente neste quesito.
91.	Comparando a prestação do serviço de perfusão inerente ao hospital com o que fora contratado através do pregão 245/2009, explanou que atualmente o serviço é prestado por dois perfusionistas concursados a um custo médio mensal de R$ 18.000,00 independente do número de procedimentos realizados, mais encargos trabalhistas, para uma jornada de 8 hs diárias, ensejando num custo muito maior à administração pública e redução de produtividade, mostrando-se mais onerosa aos cofres públicos, com notório prejuízo a população que deixa de ter assistência. Visando demonstrar a produtividade no curso da contratação em epígrafe, juntou uma planilha demonstrativa dos procedimentos realizados entre o ano de 2010 a 2013, onde se afere um número muito maior de procedimentos realizados em comparação aos últimos anos.
92.	Aduziu que, na instrução da presente TCE, foi utilizada como parâmetro outra licitação praticada pelo Hospital Regional/Funsau/MS, que teria contratado a empresa Cardiocec, também por licitação, pelo valor de R$ 16.698,00 ao mês, afirmando que lá continha a exigência de quantidade mínima de 40 perfusões mensais, contudo, tal afirmação não merece guarida, pois, em ofício recebido daquela instituição, foi prestada a informação de que existia o Contrato Administrativo n. 022/FUNSAU/2012, assinado em 23 de julho de 2012 e que perdurou até 22 de julho de 2013, e que havia sido contratada a referida empresa pelo valor de R$ 200.376,00 para o período de 12 meses, independentemente do número de procedimentos realizados, também com profissionais a disposição 24 hs por dia, restando demonstrado ser mais oneroso do que a contratação vergastada nesta TCE.
93.	Por fim, questiona o cálculo elaborado nesta TCE que tomou como base o valor de R$ 60,00 (sessenta reais) da tabela SUS, por considerar que essa referência evidencia total inconsistência, visto que o valor do contrato paradigma estaria acima da tabela do SUS e o contrato objeto da presente teria como único parâmetro o menor valor encontrado pela tabela SUS, contradição que macula a liquidez e exigibilidade de eventual título executivo a ser constituído.
Exame das Alegações de Defesa do Sr. Amaury Edgardo Mont Serrat Ávila Souza Dias
94.	Inicialmente, cumpre ressaltar ter sido o responsável citado devido a ter elaborado o termo de referência do Pregão Eletrônico 245/2009, sem detalhamento da forma de medição dos serviços a serem executados, incluindo-se, sob esse aspecto, a ausência de cláusula específica que vinculasse o faturamento da contratada aos serviços efetivamente realizados, em desacordo ao disposto no art. 7º, § 4º, da Lei 8666/93, circunstância que propiciou à contratada a celebração de contrato que lhe permitiu auferir remuneração sem correspondência com os serviços executados.
95.	O fato do objeto da presente tomada de contas especial estar sendo também abordado em sede da Ação Civil Pública 0008023-30.2015.4.03.6000, que tramita perante a Quarta Vara Federal de Campo Grande/MS, não obsta o prosseguimento natural do curso desta e não afasta a legitimidade do responsável nos presentes autos. Mister ressaltar que as ações de improbidade administrativa (Lei 8429/92) têm natureza jurídica diversa do controle externo exercido pelo Tribunal de Contas da União, dizendo respeito apenas a ações judiciais a serem intentadas na esfera cível. Esse mesmo argumento já foi analisado nos itens 23 a 25 da instrução vertente.
96.	No tocante ao instituto da prescrição, frise-se que os processos do TCU obedece ao art. 37, § 5º, da Constituição Federal, no que tange ao ressarcimento do prejuízo, e ao art. 205 da Lei 10.406/2002 (Código Civil) , no que se refere à pretensão punitiva. Assim, quanto ao débito, a ação é imprescritível, e quanto à aplicação de sanções, ela prescreve em dez anos a contar da data da ocorrência da irregularidade, nos termos do art. 189 do Código Civil (Acórdãos 374/2017 e 76/2017, ambos do Plenário, relatados, respectivamente, pelos Ministros Bruno Dantas e Ana Arraes) .
97.	In casu, nem mesmo a pretensão punitiva do TCU, a qual independentemente de alegação pelas partes, deve ser aferida, em cada processo no qual haja intenção de aplicação das sanções previstas na Lei 8.443/1992, encontra-se prescrita nestes autos. A data da ocorrência é o dia 28/02/2013, data do último pagamento, quando ocorreu a consumação da irregularidade. Considerando que as citações dos defendentes sucederam em 2018, observa-se a possibilidade de aplicação de multas pelo Tribunal, o que não afasta a condenação em débito que, em processo de tomada de contas especial, não tem caráter punitivo, possuindo, essencialmente, natureza jurídica de reparação civil pelo prejuízo causado ao erário. 
98.	No tocante ao mérito propriamente dito, observa-se em suas alegações de defesa, que ele mesmo assume ter participado da elaboração do termo de referência, até porque pesa contra ele sua assinatura aposta em tal documento, na mesma página em que consta a assinatura do Diretor Geral aprovando o termo (peça 2, p. 97) . O que discorda é do fato de ter sido elaborado um termo de referência de forma deficiente pelo setor requisitante, qual seja, o Setor de Recuperação Cardíaca Pós-Operatória/NHU.
99.	Contudo, a parte não logrou apresentar prova concreta, hábil a afastar a sua responsabilidade, senão por ter participado da elaboração do termo de referência que embasou o edital do Pregão 245/2009, não lhe socorrendo a intenção de fazer isso por querer contratar profissionais altamente qualificados. Sua conduta ao assinar tal termo, com objeto de contrato mal definido, sem detalhamento da forma de medição dos serviços a serem prestados foi, no mínimo, negligente.
100.	Na realidade, a circunstância de a contratação do serviço ter sido requisitada pelo Setor de Recuperação Cardíaca Pós-Operatória/NHU, à época gerenciado pelo responsável, gera a presunção de que o termo de referência do certame foi elaborado por esse setor, tal como previsto, aliás, no art. 9º, inciso I, do Decreto n. 5450/05 (Regulamento do Pregão Eletrônico) , a seguir reproduzido (destaque acrescido) :
Art. 9°. Na fase preparatória do pregão, na forma eletrônica, será observado o seguinte:
I - elaboração de termo de referência pelo órgão requisitante, com indicação do objeto de forma precisa, suficiente e clara, vedadas especificações que, por excessivas, irrelevantes ou desnecessárias, limitem ou frustrem a competição ou sua realização;
101.	Outrossim, insiste o responsável em observar que o processo licitatório passou por diversos setores internos, onde destacou o parecer jurídico a cargo do Procurador Federal Adilson Shigueyassu Aguni, dando a entender que não cabia a ele a análise técnico / jurídica, e sim a parte técnica quanto a qualificação dos profissionais perfusionistas, pois a instituição possui uma equipe composta por várias divisões, que atuam especificamente nas licitações, aptas a conferir as questões legais atinentes aos contratos. Ocorre que se tratava de fiscalização de contrato envolvendo poucos atores e de um campo específico da medicina, de forma a tornar facilitado o cumprimento do seu mister de fiscal e gestor do contrato 1/2010, no período de 01/2010 a 08/2011. A alegação de que "quando da assinatura do contrato, toda documentação acostada foi devidamente analisada e se encontrava em conformidade as exigências contidas no edital" vai de encontro à lógica da fiscalização do contrato que se dá na fase da sua execução.
102.	Com isso era de esperar que os servidores responsáveis pela fiscalização do contrato (Sr. Amaury Edgardo Mont'Serrat Avila Souza Dias e Sra. Artemisia Mesquita de Almeida) , em seus respectivos períodos de atuação, fossem ciosos do seu fiel cumprimento, sendo natural verificar a quantidade de perfusões realizadas para viabilizar a boa execução do Contrato 1/2010.
103.	Os parâmetros citados pelo defendente para caracterizar que o contrato 1/2010 afigurou-se mais produtivo que os posteriores a 2013; ou mais vantajoso que o contrato administrativo 022/FUNSAU/2012; ou que o cálculo elaborado nos autos da ação penal 0006570-97.2015.403.6000 se caracteriza como um parâmetro melhor que o elaborado na presente TCE com base na tabela SUS; na verdade, tratam-se de parâmetros indiferentes ou equivocados ao que realmente se apresenta como relevante nos presentes autos. Isso porque o foco é o Contrato 01/2010 e não outro que porventura tenha sido celebrado com a mesma empresa por outra instituição, assim como se comparar produções de procedimentos de cirurgias cardiovasculares realizadas quando os serviços foram terceirizados e quando prestados como atividade finalística do HU. 
104.	O mesmo raciocínio vale para o parâmetro legal adotado na presente tomada de contas legal para o cálculo do débito. Ora, se os recursos federais utilizados para pagamento da contratada foram decorrentes do Componente Limite Financeiro da Média e Alta Complexidade Ambulatorial e Hospitalar (MAC) , claro que só poderiam sê-lo no caso de ações e serviços no valor fixado na Tabela Nacional, eis que pagamento com preços de mercado só é plausível quando envolve recursos próprios estaduais e/ou municipais, o que não foi o caso do contrato em epígrafe. 
105.	Nesse sentido, o art. 26 da Lei n. 8.080/90 e os arts. 1º e 2º, caput e parágrafo único da Portaria/GM-MS n. 1606, de 11/9/2001 (referendada pela Portaria/GM-MS nº 1769, de 20/8/2012) , que é a normativa vigente a regulamentar essa matéria, destaca a possibilidade de os municípios adotarem tabela diferenciada para remuneração de serviços assistenciais de saúde, para efeito de complementação financeira, nos seguintes termos:
Art. 26. Os critérios e valores para a remuneração de serviços e os parâmetros de cobertura assistencial serão estabelecidos pela direção nacional do Sistema Único de Saúde (SUS) , aprovados no Conselho Nacional de Saúde."  (Lei 8080/90) 
"Art. 1º Definir que os estados, Distrito Federal e municípios que adotarem tabela diferenciada para remuneração de serviços assistenciais de saúde deverão, para efeito de complementação financeira, empregar recursos próprios estaduais e/ou municipais, sendo vedada a utilização de recursos federais para esta finalidade.
Art. 2º Definir que a utilização de tabela diferenciada para remuneração de serviços de saúde não poderá acarretar, sob nenhuma circunstância, em discriminação no acesso ou no atendimento dos usuários referenciados por outros municípios ou estados no processo de Programação Pactuada Integrada/PPI.
Parágrafo único. Para evitar que o Tesouro Municipal seja onerado pelos serviços prestados a cidadãos de outros municípios, os gestores municipais que decidirem por complementar os valores da tabela nacional de procedimentos deverão buscar, em articulação com os gestores dos municípios que utilizem sua rede assistencial, a implementação de mecanismos de cooperação para a provisão dos serviços." (Portria/GM-MS n. 1606, de 11/9/2001) 
106.	Nessas condições, não tendo sido apresentados pela parte elementos hábeis a afastar a sua participação nos atos ilícitos apurados nos autos, impõe-se rejeitar suas alegações de defesa.
CONCLUSÃO
107.	Como visto na seção precedente, as alegações de defesa apresentadas pelo Espólio de José Carlos Dorsa Vieira Pontes, Artemísia Mesquita de Almeida, Cardiocec Serviços, Comércio e Representações Ltda e Amaury Edgardo Mont'Serrat Ávila não trouxeram aos autos elementos hábeis a descaracterizar as irregularidades que deram ensejo às suas citações tampouco a afastar as respectivas responsabilidades pelo dano causado ao erário.
108.	Com efeito, conforme demonstrado no decorrer da instrução processual, o termo de referência do Pregão Eletrônico 245/2009, elaborado de forma deficiente, sem detalhamento dos serviços a serem executados e sua correspondente forma de medição, incluindo-se, sob esse aspecto, a ausência de cláusula específica que vinculasse o faturamento da contratada aos serviços efetivamente realizados, como era praxe em licitações análogas no âmbito da contratante, nas quais a demanda não era conhecida, foi a circunstância que propiciou à contratada a celebração de contrato que lhe permitiu auferir remuneração em valores fixos, sem correspondência com os serviços executados, acarretando, dessa forma, prejuízo ao erário.
109.	Nessas condições, considerando que o contrato administrativo se vincula à licitação que o origina, conforme estipulado no art. 54, § 1°, da Lei 8.666/93, encontra-se devidamente demonstrado o nexo de causalidade entre as condutas dos responsáveis - elaboração e aprovação do termo de referência do certame - e o prejuízo apurado. 
110.	No caso, conforme exame constante da instrução preliminar do processo, restou devidamente demonstrado que a pessoa jurídica concorreu para o cometimento do dano ao erário, posto ter auferido remuneração sem a correspondente contraprestação laboral, circunstância que caracteriza o recebimento de benefício indevido, dando azo a sua responsabilização perante o controle externo, nos termos do disposto no art. 16, § 2°, alínea "b", da Lei 8.443/92, c/c art. 209, § 6°, inc. II, do RITCU.
111.	Ademais, a alegada boa-fé não restou corroborada no processo, não sendo possível observar a ocorrência de atos ou fatos capazes de caracterizar condutas zelosas e diligentes dos responsáveis, de forma que as presentes contas especiais se encontram em condições de ser apreciadas, desde logo, no mérito.
112.	Nessas condições, propugna-se pelo julgamento pela irregularidade das contas dos responsáveis, com amparo no art. 16, inc. III, alíneas "c" e "d" da Lei 8.443/92, os quais devem ser condenados, de forma solidária, ao recolhimento do débito apurado nos autos, nos termos do que estabelece o art. 19, caput, do referido diploma legal.
113.	Registre-se que devido ao falecimento de José Carlos Dorsa Vieira Pontes, conforme noticiado anteriormente (parágrafo 26 da peça 12) , a condenação deve recair sobre seu espólio ou sobre seus herdeiros, dependendo da fase em que se encontra a respectiva ação de inventário, até o limite do valor do patrimônio que vier a ser transferido, nos termos do que estabelece o art. 5°, inc. XLV, da Constituição Federal, c/c art. 5°, inc. VIII, da Lei 8.443/92.
114.	Inclusive, de acordo com o documento juntado à Peça 11 dos autos, o inventário do de cujus encontra-se sendo processado nos Autos 0807179-12.2018.8.12.0001, em trâmite na 6ª Vara de Família e Sucessões da Comarca de Campo Grande/MS, tendo sido nomeado inventariante Henrique Budib Dorsa Pontes (CPF XXX.416.761-XX) , sem que tenha havido, até o momento, a partilha dos bens, conforme verificado em consulta à internet realizada em 12/02/2019 (https://esaj.tjms.jus.br/cpopg5/show.do?processo.codigo=01001YKH90000&processo.foro=1&uuidCaptcha=sajcaptcha_f1a4ed68d98e49f9ad2befeb3c9a1d62) .
115.	Por fim, diante do que restou apurado nos autos, mostram-se presentes as condições para a aplicação da multa prevista no art. 57 da Lei 8.443/92 aos responsáveis, a teor do disposto no art. 19, caput, do mencionado diploma legal, à exceção de José Carlos Dorsa Vieira Pontes, o qual deve ter reconhecida a extinção de sua punibilidade, devido ao seu falecimento, nos termos do que estabelece o art. 5°, inc. XLV, da CF/1988.
PROPOSTA DE ENCAMINHAMENTO
116.	Ante o exposto, submetem-se os autos à consideração superior propondo ao Tribunal a adoção do seguinte encaminhamento:
116.1. rejeitar as alegações de defesa apresentadas pelo Espólio de José Carlos Dorsa Vieira Pontes, Artemísia Mesquita de Almeida, Cardiocec Serviços, Comércio e Representações Ltda e Amaury Edgardo Mont'Serrat Ávila;
116.2.	com fundamento nos arts. 1º, inciso I, 16, inciso III, alínea (s) "c" e "d", e § 2º da Lei 8.443/1992 c/c os arts. 19 e 23, inciso III, da mesma Lei, e com arts. 1º, inciso I, 209, incisos III e IV, e § 5º, 210 e 214, inciso III, do Regimento Interno, que sejam julgadas irregulares as contas dos Srs. José Carlos Dorsa Vieira Pontes (CPF XXX.454.421-XX) e Amaury Edgardo Mont'Serrat Ávila (CPF XXX.313.471-XX) , da Sra. Artemísia Mesquita de Almeida (CPF XXX.437.633-XX) e da empresa Cardiocec Serviços, Comércio e Representações Ltda (CNPJ 07.854.179/0001-93) ;
116.3 condenar, de forma solidária, o espólio  ou sucessores de José Carlos Dorsa Vieira Pontes até o limite do valor do patrimônio transferido, a empresa Cardiocec Serviços, Comércio e Representações Ltda (CNPJ 07.854.179/0001-93) , o Sr. Amaury Edgardo Mont'Serrat Ávila e a Sra. Artemísia Mesquita de Almeida ao pagamento das quantias a seguir especificadas, com a fixação do prazo de 15 (quinze) dias, a contar das notificações, para comprovarem, perante o Tribunal (art. 25, caput, da Lei 8.443/92, c/c art. 214, inc. III, alínea "a", do RITCU) , o recolhimento das dívidas aos cofres da Fundação Universidade Federal de Mato Grosso do Sul, atualizadas monetariamente e acrescidas de juros de mora, calculados a partir das datas discriminadas, até a data do recolhimento, na forma prevista na legislação em vigor,  abatendo-se, na oportunidade, eventuais valores já ressarcidos:
	Responsáveis
	Tipo
	Data Ocorrência
	Valor Histórico (R$) 

	José Carlos Dorsa Vieira Pontes, na pessoa de seu inventariante (Sr. Henrique Budib Dorsa Pontes) ; Amaury Edgardo Mont'Serrat Ávila Souza Dias;  Artemisia Mesquita de Almeida; e Cardiocec Serviços, Comércio e Representações Ltda
	Débito
	26/02/2010
	14.820,00

		Débito
	25/03/2010
	14.700,00

		Débito
	03/05/2010
	14.820,00

		Débito
	21/05/2010
	14.760,00

		Débito
	19/07/2010
	14.520,00

		Débito
	19/07/2010
	14.520,00

		Débito
	06/09/2010
	14.640,00

		Débito
	22/09/2010
	14.400,00

		Débito
	25/10/2010
	14.400,00

		Débito
	24/11/2010
	14.460,00

		Débito
	23/12/2010
	14.640,00

		Débito
	02/02/2011
	14.640,00

		Débito
	16/02/2011
	14.820,00

		Débito
	21/03/2011
	14.580,00

		Débito
	27/04/2011
	14.640,00

		Débito
	19/05/2011
	14.520,00

		Débito
	16/06/2011
	14.340,00

		Débito
	14/07/2011
	14.580,00

		Débito
	01/09/2011
	14.760,00

		Débito
	30/09/2011
	14.640,00

		Débito
	25/10/2011
	14.520,00

		Débito
	09/11/2011
	14.520,00

		Débito
	19/12/2011
	14.520,00

		Débito
	25/01/2012
	14.460,00

		Débito
	01/03/2012
	14.880,00

		Débito
	13/03/2012
	14.580,00

		Débito
	19/04/2012
	14.520,00

		Débito
	09/05/2012
	14.580,00

		Débito
	25/06/2012
	14.760,00

		Débito
	02/08/2012
	14.520,00

		Débito
	20/08/2012
	14.580,00

		Débito
	20/08/2012
	14.460,00

		Débito
	19/10/2012
	14.760,00

		Débito
	03/12/2012
	14.460,00

		Débito
	20/12/2012
	14.640,00

		Débito
	08/02/2013
	14.520,00

		Débito
	28/02/2013
	13.710,00

		Crédito
	28/02/2013
	360,00

		Crédito
	31/03/2013
	360,00

		Crédito
	30/04/2013
	660,00

		Crédito
	31/05/2013
	420,00

		Crédito
	30/06/2013
	360,00

		Crédito
	31/07/2013
	300,00

		Crédito
	31/08/2013
	720,00

		Crédito
	30/09/2013
	420,00

		Crédito
	31/10/2013
	480,00

		Crédito
	30/11/2013
	600,00

		Crédito
	31/12/2013
	300,00

		Crédito
	31/01/2014
	180,00

116.4.	declarar a extinção da punibilidade de José Carlos Dorsa Vieira Pontes, em razão de seu falecimento, ocorrido em 11/3/2018, nos termos do art. 5º, inc. XLV, da Constituição Federal;
116.5.	aplicar a Artemísia Mesquita de Almeida, Cardiocec Serviços, Comércio e Representações Ltda e Amaury Edgardo Mont'Serrat Ávila, de forma individual, a multa prevista no art. 57 da Lei 8.443/92, nos termos do que estabelece o 19, caput, do referido diploma legal, com a fixação do prazo de 15 (quinze) dias, a contar das notificações, para comprovarem, perante o Tribunal (art. 25, caput, da Lei 8.443/92, c/c art. 214, inc. III, alínea "a", do RITCU) , o recolhimento das dívidas aos cofres do Tesouro Nacional, atualizadas monetariamente desde a data do acórdão que vier a ser proferido até a do efetivo recolhimento, se forem pagas após o vencimento, na forma da legislação em vigor;
116.6.	autorizar, desde logo, caso venha a ser requerido pelos responsáveis, o pagamento parcelado das importâncias devidas em até 36 (trinta e seis) parcelas mensais e consecutivas, nos termos do art. 26 da Lei 8.443/92 c/c o art. 217 do RITCU, fixando-lhe (s) o prazo de 15 (quinze) dias, a contar do recebimento da notificação, para comprovarem perante o Tribunal o recolhimento da primeira parcela, e de 30 (trinta) dias, a contar da parcela anterior, para comprovarem o recolhimento das demais parcelas, devendo incidir sobre cada valor mensal, atualizado monetariamente, os correspondentes acréscimos legais, na forma prevista na legislação em vigor, comunicando-lhes que a falta de pagamento de qualquer parcela importará no vencimento antecipado do saldo devedor;
116.7.	autorizar, desde logo, nos termos do art. 28, inc. II, da Lei 8.443/92, a cobrança judicial das dívidas caso não atendidas as notificações;
116.8.	autorizar, com fundamento no art. 28, inc. I, da Lei 8.443/92, o desconto das dívidas na remuneração dos servidores Artemísia Mesquita de Almeida e Amaury Edgardo Mont'Serrat Ávila, observado o disposto no art. 46 da Lei 8.112/90;
116.9.	encaminhar cópia da deliberação que vier a ser proferida pelo Tribunal ao Procurador-Chefe da República no Estado de Mato Grosso do Sul, nos termos do § 3º do art. 16 da Lei 8.443/1992 c/c o § 7º do art. 209 do Regimento Interno do TCU, para adoção das medidas que entender cabíveis, informando-o, desde já, que o relatório e o voto que fundamentam a deliberação ora encaminhada podem ser acessados por meio do endereço eletrônico www.tcu.gov.br/acordaos e que, caso seja de seu interesse, o Tribunal pode encaminhar-lhe cópia desses documentos sem quaisquer custos; e
116.10.	dar conhecimento da deliberação que vier a ser proferida, para fins de ciência e adoção de eventuais providências que se mostrarem cabíveis, à Superintendência da Polícia Federal em Mato Grosso do Sul e à Controladoria Regional da União em Mato Grosso do Sul.

Joisi Teresinha Paulo dos Santos (12.093/OAB-MS), Fabrizio Tadeu Severo dos Santos (7498/OAB-MS) e Maria Henriqueta de Almeida (4364-B/OAB-MS) e outros.

Subprocurador-Geral Lucas Rocha Furtado.

TOMADA DE CONTAS ESPECIAL. IRREGULARIDADE EM PREGÃO ELETRÔNICO E NA CONTRATAÇÃO DE EMPRESA ESPECIALIZADA EM PRESTAÇÃO DE SERVIÇOS DE PERFUSÃO, ASSESSORIA TÉCNICA EM ESTIMULAÇÃO CARDÍACA ARTIFICIAL E DEMAIS PROCEDIMENTOS CARDIOVASCULARES DE ALTA COMPLEXIDADE. SUPERFATURAMENTO DECORRENTE DE PAGAMENTO DE SERVIÇOS CUJA EXECUÇÃO NÃO FORA COMPROVADA. CITAÇÃO DOS RESPONSÁVEIS SOLIDÁRIOS. EXTINÇÃO DA PUNIBILIDADE EM RAZÃO DE FALECIMENTO DE AGENTE PÚBLICO. IRREGULARIDADE. DÉBITO. MULTA AOS DEMAIS RESPONSÁVEIS. DETERMINAÇÃO. CIÊNCIA.

TOMADA DE CONTAS ESPECIAL (TCE)

Secretaria de Controle Externo de Tomada de Contas Especial (SecexTCE).

Cuidam os autos de Tomada de Contas Especial (TCE) instaurada pelo Hospital Universitário Maria Aparecida Pedrossian, unidade vinculada à Fundação Universidade Federal de Mato Grosso do Sul (HUMAP/FUFMS) , atualmente administrada pela Empresa Brasileira de Serviços Hospitalares (EBSERH) , em razão de irregularidades verificadas na elaboração e aprovação do termo de referência do Pregão Eletrônico 245/2009 e, por consequência, na gestão, fiscalização e pagamento de serviços superfaturados do Contrato 1/2010, celebrado entre o referido nosocômio e a empresa Cardiocec Serviços, Comércio e Representações Ltda., cujo objeto é a prestação de serviços de perfusão, assessoria técnica em estimulação cardíaca artificial e demais procedimentos cardiovasculares de alta complexidade, com profissional disponível por 24 horas ininterruptas.
A instauração da TCE tem origem em processo de representação promovida pela Controladoria-Geral da União em Mato Grosso do Sul (CGU/MS) , atuada no TC Processo 018.967/2013-2, a qual noticiou graves irregularidades relativas a esquema de fraudes a licitações ocorridas na gestão de José Carlos Dorsa Vieira Pontes, então diretor-geral do HUMAP/FUFMS, envolvendo empregados do hospital e empresários, com pagamento de propina, direcionamento de procedimentos licitatórios e contratos, assim como prestação de serviços superfaturados. Tais ilicitudes foram desbaratadas em investigações realizadas pela Polícia Federal com a colaboração da CGU/MS, com autorização da Justiça Federal, por meio da denominada "Operação Sangue Frio".
Naqueles autos, o Tribunal, por meio da determinação contida no subitem 9.4.2 do Acórdão 3103/2013-TCU-Plenário, relator E. Ministro Valmir Campelo, monitorada pelo Acórdão 699/2017-TCU-Plenário, relator E. Ministro Bruno Dantas, ordenou ao Hospital Universitário Maria Aparecida Pedrossian a apuração de prejuízo decorrente de valores pagos a maior à empresa Cardiocec Serviços, Comércio e Representações, durante a vigência do Contrato 1/2010, a identificação dos responsáveis pela autorização das referidas despesas, uma vez que foram pagas ao valor fixo mensal de R$ 15.000,00, independentemente da quantidade de perfusões realizadas, bem como a instauração de tomada de contas especial.
Em cumprimento à determinação do Tribunal, o HUMAP/FUFMS instaurou Processo Administrativo de Ressarcimento ao Erário 23538.000836/2016-27 em que apurou prejuízo histórico de R$ 534.030,00 (valor atualizado monetariamente até 30/01/2010: R$ 858.092,79, demonstrativo de débito à peça 61) , detalhado no relatório antecedente. O dano foi estimado de acordo com a metodologia adotada pela CGU/MS no Relatório de Demandas Externas 00211.000509/2012-19, abrangendo o quantitativo de perfusões mensais realizadas durante a vigência do Contrato 01/2010. Foram considerados como débitos os valores despendidos em contraprestação aos serviços realizados, com base nas notas fiscais pagas, e considerados como créditos os serviços prestados e não-pagos, com ou sem notas fiscais emitidas.
Em cumprimento ao artigo 9º, inciso II, da Portaria 1034, de 5/5/2010, foi adotado custo de referência para o procedimento de perfusão de R$ 60,00, previsto na Tabela SIGTAP/SUS, o qual foi mantido durante o período de apuração dos pagamentos irregulares (fevereiro de 2010 a dezembro de 2013) .
Encaminhada a tomada de contas especial ao TCU, a Secretaria de Controle Externo no Estado de Mato Grosso do Sul promoveu a citação dos seguintes responsáveis solidários:
- espólio de José Carlos Dorsa Vieira Pontes. Na condição de Diretor-Geral do HUMAP/FUFMS, o responsável assinou termo de referência, com objeto de contrato mal definido, não atendendo aos critérios contidos no artigo 7º, § 4º da Lei 8.666/1993, no artigo 2º da IN/MPOG-SLTI 2/2008. Também subscreveu o instrumento de contrato e, como ordenador de despesas, autorizou os pagamentos de maneira irregular, sem exigir a prévia medição e liquidação dos serviços efetivamente prestados;
- Amaury Edgardo Mont'Serrat Ávila Souza Dias. Qualificado como Chefe do Serviço de Cirurgia Cardiovascular, elaborou e assinou termo de referência, com objeto de contrato mal definido, não atendendo aos critérios contidos no artigo 7º, § 4º da Lei 8.666/1993, no artigo 2º da IN/MPOG-SLTI 2/2008, assim como atuou na condição de gestor do Contrato 1/2010, no período de 01/2010 a 08/2011, em desconformidade com o artigo 34, § 1º, da referida instrução normativa;
- Artemisia Mesquita de Almeida. À época dos fatos, chefe da Divisão de Compras, unidade administrativa responsável por orientar os setores demandantes na confecção do termo de referência (repartição de compras) e na elaboração dos termos de ajustes (repartição de contratos) , atuou de forma desidiosa ao permitir elaboração de termo de referência com objeto mal definido, bem como o estabelecimento de critério incorreto de medição do serviço a ser prestado, situação essa em desacordo com o artigo 7º, § 4º da Lei 8.666/1993, artigos 24 e 26 da Lei 8080/1990. A agente foi, também, gestora e fiscal do contrato 01/2010, de 08/2011 a 08/2013, em desconformidade com o artigo 34, § 1º, da IN/MPOG-SLTI 2/2008;
- Cardiocec Serviços, Comércio e Representações Ltda. Empresa contratada pelo HUMAP/FUFMS por meio do Contrato 1/2010, tendo sido beneficiária de pagamentos indevidos de serviços cuja execução não foi comprovada.
Em instrução de mérito, a Unidade Técnica, com a concordância do Ministério Público junto ao TCU, propõe rejeitar as alegações de defesa e, com fundamento no artigo 16, inciso III, alíneas "c" e "d" e § 2º da Lei 8.443/1992, julgar irregulares as contas dos responsáveis, condenando-os solidariamente ao ressarcimento de dano descrito na instrução e ao pagamento de sanção pecuniária individual, à exceção de José Carlos Dorsa Vieira Pontes, cuja punibilidade foi extinta com o falecimento, remetendo cópia dos autos ao Ministério Público Federal para ajuizamento das ações que entender cabíveis.
Feita essa apresentação, decido.
Acolho a essência dos pareceres uníssonos da Unidade Técnica e do Ministério Público, cujos fundamentos, desde logo, incorporo ao meu voto, sem embargo de tecer comentários e fazer alguns ajustes que considero pertinentes.
Não prosperam as preliminares de litispendência e de eventual condenação em bis in idem invocada pela defesa dos responsáveis, visto prevalecer na Corte de Contas o princípio da independência entre as instâncias judicial e administrativa, a qual é excepcionada, apenas, pela hipótese de sentença criminal absolutória transitada em julgado que declara a inexistência do fato ou nega a autoria dos mesmos fatos apurados no controle externo, o que não é o caso em análise. Nessa vereda, nada impede que o Tribunal de Contas da União, com base no plexo de suas competências constitucionais e legais, constitua título executivo extrajudicial sobre reparação de dano porventura apurada no âmbito do Poder Judiciário. Eventual pagamento do débito deverá ser arguido na fase de execução pelo próprio interessado.
Improcedente a arguição de prescrição do débito e da pretensão punitiva. A primeira, em razão da imprescritibilidade do dano, insculpida no artigo 37, § 5º, da Constituição Federal e sedimentada no Enunciado 282 da Súmula de Jurisprudência do TCU. A segunda, ressalvada a extinção da punibilidade pelo falecimento de José Carlos Dorsa, também não foi alcançada pela prescrição decenal entre a data do fato gerador em que se consumou o último pagamento continuado (28/02/2013) e a data que autorizou a citação dos responsáveis (05/07/2018) , conforme orientação firmada no Acórdão 1441/2016-TCU-Plenário, relator E. Ministro Benjamin Zymler.
O cerne das irregularidades apuradas nestes autos reside em pagamentos indevidos à empresa Cardiocec Serviços, Comércio e Representações Ltda., sem a efetiva comprovação da efetiva prestação dos serviços de perfusão, assessoria técnica em estimulação cardíaca artificial e demais procedimentos cardiovasculares de alta complexidade, objeto do Contrato 01/2010, firmado entre o Hospital Universitário Maria Aparecida Pedrossian e a aludida sociedade. Tal proceder viola regra básica de direito financeiro prevista nos artigos 62 e 63, §§ 1º e 2º, inciso III, da Lei 4.320/1964, de que não pode haver pagamento de despesa sem prévia liquidação mediante a efetiva comprovação dos serviços ajustados.
Concorreu para o ato ilícito uma série de eventos causais também irregulares, diretamente correlacionados ao evento danoso. Tais eventos foram praticados, no mínimo, de forma culposa e sob a modalidade de desídia ou negligência grave, por diversos agentes públicos e terceiro privado, cujas condutas não foram amparadas por quaisquer excludentes de ilicitude ou atenuadas por eximentes de culpabilidades. 
A começar pela grave imprecisão e indefinição do objeto, segundo termo de referência ao Pregão Eletrônico 245/2009, o qual não estabeleceu critérios mínimos de quantificação, precificação e medição dos serviços a serem contratados, tendo fixado quantia fixa mensal de R$ 15.000,00 independentemente da quantidade de procedimentos de perfusão, acarretando significativo volume de pagamento de serviços não-realizados durante a execução do Contrato 01/2010, cujos termos se vincularam ao instrumento convocatório. Restaram violados, além das disposições da Lei 4.320/1964, os artigos 7º, § 2º, inciso II, § 4º, 55, incisos I e III da Lei 8.666/1993; artigo 9º, inciso I, do Decreto 5.450/2005 e as prescrições contidas no artigo 2º da IN/MPOG-SLTI 2/2008.
Não há de se escusar a responsabilidade do então Diretor-Geral do HUMAP/FUFMS de José Carlos Dorsa Vieira Pontes. Na condição de autoridade superior revisora e supervisora, faltou com os deveres de ofício ao assinar o Termo de Referência, homologar a licitação e subscrever o contrato com objeto impreciso quanto à previsão de quantidades e valores de mercado, tendo, inclusive, autorizado pagamentos por valores fixos independentemente do número de procedimentos realizados. 
O responsável não tinha papel figurativo. Deveria ter-se desincumbido dos deveres legais em adotar cautelas mínimas exigidas do gestor mediano, quanto à verificação da adequação legal do termo de referência e do contrato em relação à definição precisa do objeto, quantificação e precificação dos serviços, além de critérios de medição e pagamento, visando prevenir gastos irregulares com os recursos do Sistema Único de Saúde. O agente teve, ainda, a oportunidade de remediar os procedimentos inquinados mediante adequada verificação da mensuração dos serviços efetivamente executados pela empresa contratada quando da realização dos pagamentos.
O responsável Amaury Edgardo Mont'Serrat Ávila Souza Dias também foi incurso nas mesmas graves irregularidades. Na qualidade de Chefe do Serviço de Cirurgia Cardiovascular, assinou o termo de referência ao Pregão Eletrônico 245/2009 e geriu de maneira absolutamente negligente e ilegal o Contrato 01/2010, durante o período de 01/2010 a 08/2011.
De igual forma, Artemísia Mesquita Almeida atuou com desídia porquanto, na qualidade de Chefe de Divisão de Compras, não orientou devidamente os setores requisitantes, como era sua obrigação, quanto à correta elaboração dos termos de referência e minutas de contrato, sobretudo quanto à precisão da delimitação do objeto, sua quantificação e critérios de medição dos serviços. 
Demais disso, a agente foi gestora e fiscal do Contrato 01/2010 durante o período de 08/2011 a 08/2013, negligenciando, inclusive, o cumprimento das obrigações estabelecidas nos artigos 67 da Lei 8.666/1993 e 34, § 1º, da IN/MPOG-SLTI 2/2008, entre as quais, anotação de registros de todas as ocorrências do contrato e eventual representação à autoridade competente sobre pagamento pela realização de serviços não-realizados. Não cabe excludente de ilicitude, porquanto a conduta da responsável não foi amparada por coação irresistível ou por estrito cumprimento de dever legal. Muito menos, merece guarida a incompetência da parte, a qual deveria ser arguida antes de assumir o encargo e os riscos dele derivados. 
Com relação às alegações enfeixadas pela Cardiocec Serviços Comércio e Representações Ltda., não pode a empresa beneficiar-se da própria torpeza em auferir ganhos ilícitos à custa de Administração, mesmo não tendo sido responsável pelas graves lacunas verificadas no planejamento da licitação, na elaboração do termo de referência ao Pregão Eletrônico 245/2009 e da minuta de Contrato 01/2010. Isso porque, na seara do Direito Administrativo, a autonomia das partes e a intangibilidade das convenções contratuais estabelecidas não são absolutas, devendo harmonizar com uma plêiade de normas financeiras que regulam os contratos administrativos, com destaque para clara adequação dos preços e quantitativos de serviços aos avençados no mercado, sendo vedado os pagamentos sem a devida prestação.
Em suma, cada um dos referidos, agentes, no âmbito das respectivas competências e participações, contribuíram para prejuízo ao Erário, quando tinham o dever e poderiam romper o nexo causal do evento danoso.
Nenhum reparo há de se fazer em relação à quantificação do débito, o qual foi detalhadamente escrutinado pelo Setor de Avaliação e Controladoria do HUMAP/EBSERH (peça 3, p. 166) , com base na metodologia utilizada pela Controladoria-Geral da União - CGU, no Relatório de Demandas Externas 00211.000509/2012-19, ancorado em amplo e detalhado levantamento do quantitativo dos serviços executados junto ao setor de hemodinâmica do nosocômio. Esses serviços foram confrontados com as notas de empenho, notas fiscais, ordens bancárias, tendo-se adotado, inclusive, parâmetro normativo de remuneração dos serviços contratados pela Tabela de Procedimentos SUS, conforme determina o artigo 9°, inc. II, da Portaria GM/MS 1.034/2010.
Julgo, desde logo, irregulares as contas especiais de José Carlos Dorsa Vieira Pontes, Amaury Edgardo Mont'Serrat Ávila Souza Dias, Artemisia Mesquita de Almeida e Cardiocec Serviços, Comércio e Representações Ltda., com fulcro nos artigos 1º e 16, inciso III, alínea "c" da Lei 8.443/1992, combinado com o artigo 202, § 6º, do Regimento Interno do TCU.
Condeno os responsáveis solidários, espólio de José Carlos Dorsa Vieira Pontes ou respectivos herdeiros, no limite dos quinhões que lhes tenham sido transferidos, Amaury Edgardo Mont'Serrat Ávila Souza Dias, Artemisia Mesquita de Almeida e Cardiocec Serviços, Comércio e Representações Ltda. ao recolhimento das importâncias detalhadas no relatório antecedente, deduzidos os créditos apurados, ao Hospital Universitário Maria Aparecida Pedrossian, na forma da legislação em vigor.
Aplico aos responsáveis Amaury Edgardo Mont'Serrat Ávila Souza Dias, Artemisia Mesquita de Almeida e Cardiocec Serviços, Comércio e Representações Ltda. sanção pecuniária individual prevista no artigo 57 da Lei 8.443/1992, a ser recolhida ao Tesouro Nacional de acordo com a legislação vigente.
Autorizo, desde já, o desconto das dívidas na remuneração dos servidores Artemísia Mesquita de Almeida e Amaury Edgardo Mont'Serrat Ávila, observado o disposto no artigo 46 da Lei 8.112/1990, assim como a cobrança judicial, caso não atendidas as notificações, nos termos do artigo 28 da Lei Orgânica do TCU.
Remeto cópia da deliberação ao Ministério Público Federal, com fundamento no artigo 16, inciso III, § 3º, da Lei 8.443/1992.
Por fim, deixo de autorizar, neste momento, parcelamento do débito, o qual deverá ser requerido pela parte ou interessado e avaliado pelo relator.
Ante o exposto, voto por que o Tribunal acolha a minuta de acórdão que ora submeto à deliberação do colegiado.
TCU, Sala das Sessões Ministro Luciano Brandão Alves de Souza, em 18 de fevereiro de 2020.
WALTON ALENCAR RODRIGUES 
Relator